ACORDAO-COMPLETO-2298227

ACÓRDÃO 488/2019 ATA 7/2019 - PLENÁRIO

VISTO, relatado e discutido o relatório de acompanhamento dos atos de gestão relacionados a aquisições de bens e serviços de tecnologia da informação no âmbito do Ministério da Educação - MEC, do Fundo Nacional de Desenvolvimento da Educação - FNDE, do Instituto Nacional de Estudos e Pesquisas Educacionais Anísio Teixeira - Inep e da Fundação Coordenação de Aperfeiçoamento de Pessoal de Nível Superior - Capes.
ACORDAM os ministros do Tribunal de Contas da União, reunidos em sessão do Plenário, ante as razões expostas pela relatora e com fundamento nos arts. 169, inciso V, e 250, inciso II, do Regimento Interno, em:
9.1. determinar ao Ministério da Educação e ao Fundo Nacional de Desenvolvimento da Educação que reavaliem seus sistemas de governança e de controle interno para evitar a reincidência das irregularidades apontadas nestes autos e apresentem a este Tribunal, individualmente, no prazo de 90 (noventa) dias, plano de ação com vistas a sanear os problemas identificados;
9.2. recomendar ao Ministério da Educação que, tendo em vista os indícios de irregularidades identificados no contrato 76/2015, firmado com a Cast Informática S.A., verifique também a regularidade da execução dos demais contratos de fábrica de software mantidos com as empresas Indra Brasil Soluções e Serviços Tecnológicos Ltda. (contratos 77/2015 e 78/2015) , Squadra Tecnologia S.A. (contrato 75/2015) e MBA - Tecnologia Ltda. (contrato 70/2014) ;
9.3. recomendar ao Ministério da Economia que oriente seus jurisdicionados a respeito da obrigatoriedade da publicação dos estudos técnicos preliminares juntamente com o edital da licitação;
9.4. recomendar ao Ministério da Economia que avalie a conveniência e a oportunidade de efetuar ajustes no Sistema Comprasnet, a fim de que passe a aceitar anexos da licitação em formatos que permitam a busca;
9.5. encaminhar cópia deste acórdão ao MEC, à Capes, ao FNDE, ao Inep e à Controladoria-Geral da União.
9.6. encaminhar à Secretaria de Controle Externo da Educação, da Cultura e do Desporto e à Secretaria de Controle Externo de Aquisições Logísticas o relatório de acompanhamento objeto destes autos; 
9.7. indeferir o pedido de ingresso nos autos formulado pela empresa XYS Tecnologia Ltda. e dar ciência desta deliberação à requerente;
9.8. autorizar a publicação da ficha-síntese deste acompanhamento; e
9.9. arquivar este processo.

Acompanhamento dos atos de gestão relacionados a aquisições de bens ou serviços de tecnologia da informação no âmbito do MEC e das autarquias a ele vinculadas.

Ministério da Educação - MEC, Fundação Coordenação de Aperfeiçoamento de Pessoal de Nível Superior - Capes, Fundo Nacional de Desenvolvimento da Educação - FNDE e Instituto Nacional de Estudos e Pesquisas Educacionais Anísio Teixeira - Inep.

3. Responsáveis: não há.

13.1. Ministros presentes: José Mucio Monteiro (Presidente), Walton Alencar Rodrigues, Benjamin Zymler, Aroldo Cedraz, Raimundo Carreiro, Ana Arraes (Relatora), Bruno Dantas e Vital do Rêgo.
13.2. Ministros-Substitutos presentes: Augusto Sherman Cavalcanti, Marcos Bemquerer Costa e Weder de Oliveira.

ANA ARRAES

Este é o relatório elaborado pela Secretaria de Fiscalização de Tecnologia da Informação -Sefti, que objetivou acompanhar os atos de gestão relacionados a aquisições de bens e serviços de tecnologia da informação no âmbito do Ministério da Educação - MEC, do Fundo Nacional de Desenvolvimento da Educação - FNDE, do Instituto Nacional de Estudos e Pesquisas Educacionais Anísio Teixeira - Inep e da Fundação Coordenação de Aperfeiçoamento de Pessoal de Nível Superior - Capes.
2.	Passo a transcrever o aludido relatório:
“1.2	Visão geral do objeto
2.	A presente fiscalização teve como objeto os processos de aquisições relativos a TI no âmbito do MEC e das autarquias a ele vinculadas: Capes, FNDE e Inep. De acordo com informações do painel do orçamento federal do Sistema Integrado de Planejamento e Orçamento disponíveis em 1/12/2017, as despesas de TI para o ano de 2017 dessas quatro entidades apresentavam o disposto no Quadro 1.
		Orçado (R$) 
	Empenhado (R$) 
	Liquidado (R$) 
	Pago (R$) 

	MEC
	135.490.213,00 
	108.806.335,16 
	74.378.211,44 
	 73.226.781,53 

	Inep
	59.207.599,00 
	84.519.125,35 
	 52.608.318,84 
	52.591.384,84 

	Capes
	48.962.919,00 
	 49.389.567,61 
	18.378.149,20 
	18.189.549,04 

	FNDE
	49.999.997,00 
	 44.091.844,57 
	 22.519.753,32 
	22.489.506,60 

	Totais
	293.660.728,00 
	 286.806.872,69 
	167.884.432,80 
	166.497.222,01 

Quadro 1 – Despesas de TI do MEC e suas autarquias (janeiro a novembro de 2017) 
3.	Por sua vez, as informações orçamentárias disponíveis em seus respectivos Planos Diretores de Tecnologia da Informação (PDTI) apresentavam os valores do Quadro 2.
		Período
	Valor total no período (R$) 
	Valor médio anual (R$) 
	Peça

	MEC
	2017-2020
	996.065.581,67
	249.016.395,42
	129, p. 27

	Inep
	2016-2019
	250.000.000,00
	62.500.000,00
	130, p. 79

	Capes
	2017-2019
	151.288.083,00
	50.429.361,00
	131, p. 80

	FNDE
	2015-2018
	244.686.584,23
	61.171.646,06
	132, p. 31

	Totais
	1.642.040.248,90
	423.117.402,48
	
Quadro 2 – Valores constantes nos PDTI do MEC e suas autarquias
4.	Considerando que o PDTI do MEC foi elaborado recentemente, percebe-se que o Ministério tinha uma expectativa de incremento significativo do orçamento destinado à TI, já que o orçamento de 2017 era de aproximadamente R$ 135 milhões e a média anual estimada no PDTI foi de aproximadamente de R$ 249 milhões, uma diferença de 84%. Já o PDTI do período 2014-2016 tinha como previsão de gasto para o ano de 2016 a estimativa aproximada de R$ 168 milhões (peça 135, p. 73) , ou seja, o incremento entre 2017 e 2016 foi de aproximadamente 48%.
5.	Segundo informações prestadas pelo MEC em 30/6/2017 (peças 23 e 24) , as contratações de TI apresentavam o perfil disposto no Quadro 3.
		Quantidade de contratos
	Valor (R$) 

	Contratos vigentes
	54
	157.278.843,94

	Garantias vigentes
	18
	19.052.833,42

	Totais
	72
	176.331.677,36

Quadro 3 – Perfil dos contratos de TI do MEC (6/2017) 
6.	Em termos de objetos contratados, atualmente o MEC possui contratos de valores vultosos relacionados com: aquisição e suporte de hardware (soluções de armazenamento) ; aquisição e suporte de softwares básicos (sistema operacional, sistema gerenciador de banco de dados) ; prestação de serviços de desenvolvimento de softwares; prestação de serviços de sustentação de sua infraestrutura de TI; e aquisição e suporte de softwares específicos, como soluções de análise de performance e de governança de dados.
7.	A definição dos objetos que seriam fiscalizados levou em conta critérios de materialidade e risco, com enfoque em aquisições para as quais estavam em curso (ou foram autuados) processos de representação no TCU. Neste sentido, o acompanhamento em curso propiciou agilidade à equipe na obtenção de informações relevantes ao acompanhamento dos atos de gestão e das contratações.
1.3	Objetivo e escopo
8.	Os trabalhos descritos no presente relatório tiveram como objetivo acompanhar as aquisições públicas relativas a TI realizadas no âmbito do MEC e das autarquias a ele vinculadas. A fim de viabilizar os trabalhos, foram utilizados critérios de materialidade e risco para escolha dos contratos e/ou editais de licitação que seriam objeto de análise.
1.4	Métodos utilizados e limitações
1.4.1	Métodos utilizados
9.	Os trabalhos foram realizados em conformidade com o Manual de Acompanhamento do TCU, aprovado pela Portaria Segecex 27, de 9/12/2016, que é consistente com os Princípios Fundamentais de Auditorias do Setor Público – ISSAI 100 das Normas Internacionais das Entidades Fiscalizadoras Superiores.
10.	O planejamento do trabalho previu que deveriam ser identificados os objetos com maiores índices de risco e materialidade, a fim de se fazer uso otimizado da força de trabalho disponível para a fiscalização.
1.4.2	Limitações
11.	O acesso às informações relativas às aquisições relacionadas com TI deveria ser feito tendo como base o Sistema Eletrônico de Informações (SEI) , que é um sistema amplamente utilizado na Administração Pública Federal (APF) para gestão de processos eletrônicos. A fim de executar os procedimentos normais de fiscalização, foi solicitado acesso ao referido sistema (peça 3) . Entretanto, o acesso da forma necessária foi negado pela área de TI do MEC, sendo necessária a expedição de dois ofícios de requisição reiterando a solicitação original (peças 17 e 21) . Apesar disso, em que pese contatos tenham sido efetuados pelo Secretário da Sefti com o Secretário Executivo Adjunto e pelo Gabinete da Ministra-Relatora para solução da questão, somente após a intervenção da Ministra-Relatora é que foi concedido o acesso de forma a não impor limitações ao trabalho do TCU.
12.	A atitude dos dirigentes da área de TI do MEC, contrária às disposições legais, notadamente à Lei Orgânica do TCU (LO/TCU) e ao Regimento Interno do TCU (RI/TCU) , limitaram parcialmente o trabalho de acompanhamento, tendo imposto atraso desnecessário ao andamento da fiscalização.
13.	Outro episódio de limitação que merece registro foi a demora para atender à solicitação de acesso, pela equipe de fiscalização, ao Sistema Integrado de Planejamento Orçamento e Finanças (Simec) . Esse sistema é responsável pelo registro e administração das Ordens de Serviços (OS) relativas aos contratos de desenvolvimento de software. Considerando que o sistema de processo eletrônico (SEI) não possui as informações detalhadas a respeito das OS, o acesso ao Simec mostrava-se imprescindível. Nesse caso, após o ofício inicial de requisição (peça 77) , a negativa por parte do MEC (peça 85) e a reiteração da solicitação inicial (peça 87) , o acesso foi concedido. Novamente, tratou-se de uma situação provocada pelo Ministério que significou limitação aos trabalhos de fiscalização pelo Tribunal.
14.	Ademais, não foi possível efetuar entrevistas com empregados terceirizados da empresa XYS Tecnologia Ltda., contratada pelo MEC a partir do PE SRP 1/2017 (APM) , solicitadas pela equipe de acompanhamento (ofícios de requisição 2 e 3-225/2017-Sefti - peças 14 e 15) e respondido pela empresa por meio do oficio 12.2017 (peça 27) , no qual foi informado que a sua preposta e os seus técnicos não estariam autorizados a representar a empresa perante qualquer fiscalização de Órgãos de Controle. Ainda segundo a empresa, todas solicitações e pedidos de esclarecimentos deveriam ser realizados formalmente e por escrito, os quais também seriam respondidos por escrito dentro de prazo razoável.
15.	O tempo disponível para os trabalhos e a grande quantidade de irregularidades detectadas podem também serem vistos como limitações. Isso porque, apesar da utilização de critérios que priorizaram a materialidade e o risco, há indícios de que outros contratos, como aqueles mantidos com as outras fábricas de software além da empresa Cast Informática S.A., por exemplo, também tenham irregularidades. Entretanto, não foi possível analisá-los. Raciocínio análogo pode ser dispensado às aquisições gerenciadas pelo Inep e pela Capes, as quais ficaram fora da análise devido ao grande volume de irregularidades detectadas no MEC, o que levou a equipe a priorizar este Ministério.
1.5	Volume de recursos fiscalizados
16.	O volume de recursos fiscalizados alcançou o montante de R$ 912.675.477,05, tendo sido calculado de acordo com o demonstrado no Quadro 4. Ressalta-se que a coluna ‘Valor’ se refere ao valor do objeto (pregão ou contrato) , ou valor estimado quando ainda não licitado (ETP) , ao passo que a última coluna representa o valor potencial da aquisição considerando as adesões às Atas de Registro de Preços (ARP) permitidas legalmente.
	1.	
	Objeto
	Valor (R$) 
	Valor da ARP x 5

	APM
	SRP PE 1/2017
	 49.855.163,50 
	 249.275.817,50 

	Storage
	SRP PE 28/2016
	 15.446.248,00 
	 77.231.240,00

	Governança de Dados
	SRP PE 9/2017
	 50.240.690,00 
	 251.203.450,00 

	Fábrica de Software
	Contrato 76/2015-MEC
	 12.105.869,21 
	-

	Exadata
	SRP PE 31/2016
	 29.223.078,80 
	 146.115.394,00 

	Qlikview
	Contrato 35/2016-MEC 
	 2.650.723,46 
	-

	Big Data
	Contrato 34/2016-MEC 
	 2.548.951,66 
	-

	AST
	ETP
	 10.885.293,00 
	-

	SOA
	ETP
	 10.193.640,00 
	-

	Sustentação TI
	PE 4/2017
	 5.699.917,92 
	-

	Totais
	188.849.575,55
	723.825.901,50

Quadro 4 – Volume de recursos fiscalizados
1.6	Benefícios estimados da fiscalização
17.	Os potenciais benefícios financeiros, como glosas contratuais, cancelamento de licitações e débitos apurados por meio de processos de TCE, decorrentes dos processos de representações autuados por esta Secretaria e que deverão ser computados naqueles autos específicos. 
18.	De todo modo, para que se possa ter uma ideia dos resultados financeiros deste acompanhamento, elaborou-se o Quadro 5, no qual são destacados os impactos financeiros potenciais em cada um dos objetos fiscalizados, decorrentes da atuação do TCU. Maiores detalhes sobre o conteúdo do referido quadro poderão ser obtidos no Apêndice I – RESUMO DOS RESULTADOS DA FISCALIZAÇÃO. 
	Objeto fiscalizado
	Resultado financeiro (R$) 

	APM - PE SRP 1/2017
	291.431.253,28

	Storage - PE SRP 28/2016
	87.381.356,00

	Governança de Dados - SRP PE 9/2017
	301.444.140,00

	Fábrica de Software - Contrato 76/2015-MEC (*) 
	3.026.467,30

	AST
	10.885.293,00

	SOA
	10.193.640,00

	Total
	704.362.149,58

Quadro 5 – Resumo dos resultados financeiros da fiscalização
 (*) foi considerado apenas o valor relativo ao aditivo não contratado. Os demais valores ainda dependem de apuração.
19.	Além disso, pode-se mencionar a expectativa de controle, visto que diante da atuação da Corte de Contas, as organizações jurisdicionadas deverão passar a ter mais atenção no cumprimento da legislação, mitigando os riscos de prejuízo ao erário.
2.	ANÁLISE DOS OBJETOS ACOMPANHADOS
20.	O presente acompanhamento analisou um total de dez objetos conforme apresentados no Quadro 6. A descrição de cada uma das soluções contratadas é feita nas subseções seguintes.
		MEC
	FNDE
	Inep
	Capes

	APM
	31.998.133,50
	17.857.030,00
	26.035.531,50
	-

	Storage
	7.018.124,00
	8.428.124,00
	-
	-

	Governança de Dados
	17.941.100,00
	13.175.116,00
	11.349.472,00
	7.775.002,00

	Fábrica de Software
	12.105.869,21
	-
	-
	-

	Exadata
	20.647.507,80
	8.575.571,00
	-
	-

	Qlikview
	2.650.723,46
	-
	-
	-

	Big Data
	2.548.951,66
	-
	-
	-

	AST
	-
	10.885.293,00
	-
	-

	SOA
	-
	10.193.640,00
	-
	-

	Sustentação TI
	5.699.917,92
	-
	-
	-

	Totais
	100.610.327,55
	69.114.774,00
	37.385.003,50
	7.775.002,00

Quadro 6 – Objetos acompanhados por organização
2.1	APM
21.	Uma solução de Gerenciamento da Performance de Aplicações (APM, do inglês Application Performance Management) gerencia, verifica e analisa a performance digital dos serviços, negócios, aplicações e infraestrutura de um ambiente computacional. Essa ferramenta tem o intuito de detectar e diagnosticar incidentes de desempenho das aplicações. 
22.	O MEC realizou o Pregão Eletrônico SRP 1/2017 (PE SRP 1/2017) em 16/1/2017 para contratação de solução de APM, tendo o FNDE na condição de partícipe. 
23.	O PE SRP 1/2017 foi estimado em R$ 57.838.727,28 (peça 162, p. 28) e incluía a aquisição de licenças de software, suporte técnico, garantia e atualização, bem como a prestação de serviços associados à solução de APM. O referido pregão deu origem à ARP 1/2017 no valor de R$ 49.855.163,50 (peça 167) , cabendo R$ 31.998.133,50 ao MEC e R$ 17.857.030,00 ao FNDE. O MEC celebrou o Contrato 21/2017 com a empresa XYS Tecnologia Ltda. em 7/4/2017, no valor de R$ 17.551.684,00 (peça 168) .
24.	Ressalta-se que, em 24/5/2017, o Ministério da Integração (MI) aderiu à referida ata de registro de preços e, na sequência, assinou o Contrato 14/2017 com a mesma empresa, pelo valor de R$ 13.233.795,00 (peça 166, p. 1, item 4) .
25.	Por seu turno, em 7/6/2017 o Inep havia consultado o MEC sobre a possibilidade de aderir à ARP 1/2017, entretanto, em virtude de representação instaurada pela Sefti para apurar possíveis irregularidades na licitação (peça 165) , o Inep cancelou seu processo de contratação de APM (peça 189, p. 1, item 2) . 
26.	No TC Processo 015.077/2017-9, que trata dessa representação, foram apontadas falhas tanto no planejamento quanto na execução da contratação que serão melhor detalhadas na seção ‘Achados’, a saber: i) pesquisa de preços deficiente; ii) indícios de sobrepreço do valor adjudicado das licenças; iii) indícios de sobrepreço dos serviços especializados com métrica UST; e iv) indícios de ateste irregular referente ao recebimento das licenças (peça 165, p. 3, item 15) . 
27.	Todas essas irregularidades motivaram pedido de cautelar feito pela Sefti, a qual foi concedida pelo Ministro-Substituto André Luís de Carvalho determinando que o MEC não permitisse novas adesões à ARP decorrente do PE SRP 1/2017 e que o FNDE não prosseguisse com a contratação da referida ARP (peça 166, p. 5-6, item 39) e posteriormente pelo Ministro-Substituto Marcos Bemquerer o qual determinou que o MEC e o MI suspendessem a execução dos contratos celebrados.
28.	Após interposição de agravo pela empresa contratada contra a decisão cautelar do Relator, foi prolatado o Acórdão 1906/2017-TCU-Plenário, por meio do qual o Plenário desta Corte de Contas ratificou o entendimento monocrático prévio. Atualmente o processo se encontra em fase de análise das oitivas dos órgãos contratantes e da empresa contratada.
2.2	Storage
29.	Storage é um equipamento que reúne funcionalidades de hardware e software especializados no armazenamento de grandes volumes de dados de forma redundante, em ambientes de alta performance. De forma geral, um equipamento dessa natureza é composto por controladoras, gavetas de discos (que podem abranger mais de uma tecnologia) e interfaces de rede. Além desses componentes de hardware, há ainda os softwares, que também fazem parte da solução.
30.	Em 18/11/2016, a Sefti tomou conhecimento do edital do PE SRP 28/2016 do MEC realizado para aquisição desse tipo de solução. Após uma análise expedita dos documentos relacionados à pretensa aquisição, a qual indicou existência de indícios de irregularidades, foi instaurada representação pela Unidade Técnica (TC Processo 033.050/2016-3) . O objetivo da representação foi, portanto, apurar indícios de irregularidade referentes à restrição da competitividade do certame devido à indicação de marca, bem como permissão de adesão à ARP por órgãos que não participaram do planejamento da contratação (peça 171) .
31.	O referido certame foi promovido pelo MEC e teve o FNDE na condição de partícipe. O objeto estava estimado em R$ 18.292.861,91 e resultou na ARP 43/2016 no valor de R$ 15.656.248,00 (peça 169) , sendo R$ 7.018.124,00 para o MEC, que firmou o Contrato 37/2016 de igual valor (peça 170) com a empresa Servix Informática Ltda., e R$ 8.428.124,00 para o FNDE, que até o presente momento não celebrou nenhum contrato decorrente dessa ARP.
32.	Destaca-se que no âmbito do TC Processo 033.050/2016-3 foram identificadas as seguintes irregularidades, a saber: i) indicação indevida de marca; ii) impropriedades no método de estimativa de preço; iii) sobrepreço no valor de um dos itens; e iv) ateste e pagamento irregulares (peças 171, p. 3-20, itens 17-138) .  
33.	Em virtude dos indícios de sobrepreço verificados, o qual teria parcialmente se convertido em superfaturamento, a instrução da Sefti, concluída em 26/10/2017, foi no sentido de que os autos fossem convertidos em processo de Tomada de Contas Especial (TCE) , no qual também deveriam ser realizadas audiências e citações. A Ministra-Relatora acatou as propostas da Sefti e o Acórdão 2600/2017-TCU-Plenário, da relatoria da Ministra Ana Arraes, foi prolatado nos termos mencionados.
2.3	Governança de Dados
34.	A solução de Governança de Dados pretendida pelo MEC e suas autarquias vinculadas envolvia a expansão da plataforma de software da fabricante Informatica, bem como a implementação de novas funcionalidades de integração, qualidade, controle de privacidade, gerenciamento de dados mestres e aposentadoria de dados, com o fornecimento de licenças de uso permanente, bem como de serviços de suporte técnico, transferência de conhecimento, operação assistida, atualização e manutenção.
35.	Em 14/3/2017, foi realizada a sessão de lances do Pregão Eletrônico SRP 9/2017 (PE SRP 9/2017) para contratação de solução de governança de dados e teve a TGV Tecnologia Ltda. como empresa vencedora. O pregão foi promovido pelo MEC como órgão gerenciador e tendo FNDE, Inep e Capes como participantes, além de permitir a adesão posterior de caronas (peças 179 e 180, p. 5-6) .
36.	Nesse certame, foi adotado o critério de menor preço global para julgamento da melhor proposta e dividiu-se o objeto em onze itens, com o valor total estimado em R$ 57.348.434,00, tendo sido valor final de R$ 50.240.690,00, conforme registrado na ARP 3/2017 (peça 173) .
37.	Não houve celebração de contratos decorrentes da ARP 3/2017 em virtude da suspensão cautelar concedida pela Ministra Relatora no âmbito do processo de Representação (TC Processo 006.631/2017-7) instaurado pela Sefti para apurar possíveis irregularidades ocorridas no PE SRP 9/2017 (peça 174) . 
38.	No referido processo, após análise da documentação enviada pelo MEC e partícipes, foram identificadas irregularidades graves ocorridas no planejamento da contratação e que, caso fossem mantidas, poderiam gerar dano ao erário, a saber: i) falhas na justificativa da contratação – aspectos gerais; ii) falhas na justificativa do quantitativo solicitado; iii) falhas na justificativa dos requisitos da contratação; iv) direcionamento do objeto; v) possibilidade de divisibilidade do objeto; vi) potencial dano na contratação do serviço de operação assistida; vii) falhas na pesquisa de preços e possível sobrepreço; viii) permissão de adesão tardia por meio de caronas; e ix) planejamento deficiente da contratação pelos participantes (peça 172, p. 4, item 28) . Destaca-se que as irregularidades constatadas nos itens ii, iv, vi e vii serão abordadas na seção ‘Achados’.
39.	Por fim, registra-se que após a suspensão cautelar, em 30/6/2017, o MEC informou que revogou o referido pregão (peça 175, p. 2, item 3) . O processo de representação ainda aguarda análise das oitivas pela Unidade Técnica.
2.4	Fábrica de Software
40.	Em 22/10/2015, o MEC promoveu o PE SRP 31/2015 para contratar serviços de fábrica de software para o desenvolvimento e sustentação de sistemas. O objeto foi dividido conforme os tipos de sistemas a serem mantidos e três empresas sagraram-se vencedoras do certame: Indra Brasil Soluções e Serviços Tecnológicos S.A. (grupo 1 e item 7) , Squadra Tecnologia S.A. (grupo 2) e Cast Informática S.A. (grupo 3) (peça 141, p. 268-269) . 
41.	Em virtude da limitação de tempo, o presente acompanhamento limitou-se a analisar a execução do Contrato 76/2015, firmado com a empresa Cast Tecnologia S.A. pelo valor de R$ 12.105.869,21 (peças 142, p. 3; 233, p.10) , cuja vigência expirou em 31/12/2017. A escolha desse contrato deveu-se à existência de ordem de serviço com elevado valor baseadas em UST relacionadas com atividades rotineiras, o que poderia significar maior risco. O objeto do referido contrato engloba o desenvolvimento de novos sistemas e manutenção de sistemas, além da sustentação e operação de sistemas, que são medidos, respectivamente, por Ponto de Função (PF) e Unidade por Serviço Técnico (UST) (peça 142, p. 2, cláusula segunda) . 
42.	Ao analisar os processos mensais de execução do Contrato 76/2015, constantes no SEI, em conjunto com as demandas cadastradas no Simec, esta equipe de fiscalização identificou falhas no controle de execução do Contrato 76/2015 e indícios de superfaturamento por quantitativo excessivo.
43.	Devido à gravidade dos indícios de irregularidade identificados, esta equipe de acompanhamento apresentou representação apartada em 21/11/2017, TC Processo 029.817/2017-0, com fundamento no art. 237, inciso V, do RI/TCU, em que foram apontadas falhas no controle de execução do Contrato 76/2015 e de superfaturamento por quantitativo, que estão descritas detalhadamente na seção Achados, item 3.4, desta instrução. 
44.	Em paralelo ao processo de representação, a equipe apresentou ao MEC os achados mais relevantes, no que tange à condução do Contrato 76/2015, na reunião de encerramento desta fiscalização realizada em 7/11/2017. 
45.	No âmbito do TC Processo 029.817/2017-0, a Ministra Relatora determinou, em despacho de 23/11/2017, a realização de oitiva prévia do MEC para que se manifestasse, em até cinco dias úteis, quanto às irregularidades na execução do Contrato 76/2015 e, também, acerca de eventual prosseguimento na realização de aditivo de 25% para o referido contrato.
46.	Em 29/11/2017, o MEC informou à empresa Cast, por meio do oficio 189/2017/CRTI/DTI/DTI-MEC (peça 235) , que o contrato 76/2015 não seria mais prorrogado devido às graves irregularidades apontadas na representação do TCU.
2.5	Exadata
47.	Pode-se dizer que o Exadata é um equipamento especialista (appliance) que reúne funcionalidades de equipamentos servidores, que congregam sistemas gerenciadores de banco de dados e equipamentos de armazenamento (storages) , além de contar com softwares de gerenciamento e de integração.
48.	Este equipamento foi um dos itens licitados no PE SRP 31/2016, com valor estimado em R$ 29.999.204,87, e teve o intuito de contratar empresa especializada para o fornecimento de soluções de alta disponibilidade e contingência para o banco de dados Oracle. O edital previa quatorze itens que podem ser classificados em três grupos: i) equipamento do tipo appliance (hardware Exadata + software gerenciador) , ii) licenças de banco de dados Oracle e iii) serviço de operação assistida (peça 177) .
49.	A sessão de lances do referido pregão foi realizada no dia 28/12/2016, tendo sido o objeto adjudicado pelo valor final de R$ 29.223.078,80. O valor registrado na ARP 45/2017 para o MEC foi de R$ 20.647.507,80 e para o FNDE foi de R$ 8.575.571,00 (peça 154) .
50.	Decorrentes dessa ARP, foram assinados cinco contratos com a empresa CTIS Tecnologia S.A., sendo quatro celebrados pelo MEC (Contratos 41, 42, 43/2016 e 24/2017) e um (Contrato 50/2017) pelo FNDE (peças 182-186) .
51.	Essas contratações, as quais foram objeto de análise pela equipe do presente acompanhamento, apresentaram diversas falhas e irregularidades. Dentre elas, os estudos que apontavam a vantagem de adquirir uma solução especialista (appliance único) ao invés de utilizar a solução tradicional existente (equipamentos servidores + storage) careceram de uma melhor fundamentação. 
52.	Além disso, os estudos econômicos que apontavam o menor custo da solução especialista em relação à manutenção da solução tradicional apresentaram inconsistências. A título de exemplo, uma falha encontrada foi que o MEC fez análises econômicas referentes a um equipamento configurado com 48 cores  (núcleo) de processamento (peça 154; p.6-7; itens 7.13, 7.16) , porém adquiriu equipamento com 176 cores  (peça 155, p.8, item 10.8) . Como a quantidade de licenças de banco de dados é derivada do número de cores, o custo estimado foi menor do que o necessário, o que sugere que a vantagem econômica apresentada pelo MEC estava inconsistente.
53.	Não obstante, foi constado que algumas funcionalidades exigidas para a solução especialista eram equivalentes às que foram exigidas em outra contratação (storage, ver item 2.2) , o que poderia indicar que a solução especialista estava sendo adquirida em sobreposição à outra, não estando nos autos justificada sua necessidade adicional.
54.	Todos esses fatores apontam que os estudos de soluções alternativas foram ajustados de forma a convergir para a aquisição de solução especialista, dando a impressão de que ela apresentaria maior vantagem.
55.	Ademais, identificou-se que há indícios de que o Contrato 42/2016 foi executado de forma irregular, pois o edital estabeleceu vedação de subcontratação parcial ou total do objeto. Todavia, foi apurado que a prestação do serviço de operação assistida, item 14 do edital do PE SRP 31/2016 e objeto do Contrato 42/2016, foi executada por meio de subcontratação de outra empresa, contrariando a 2ª sub cláusula da 22ª cláusula do contrato (peça 183, p. 14) .
56.	Há ainda outras irregularidades que serão detalhadas na seção ‘Achados’, quais sejam: i) direcionamento de marca; ii) definição de quantitativo superiores à necessidade; e iii) falhas nos controles relativos a execução contratual. 
57.	Por oportuno, registra-se que esta contratação não teve representação autuada pela Sefti para apurar as falhas identificadas, em virtude de o Ministério da Transparência e Controladoria-Geral da União (CGU) ter informado que está em curso, no período de 23/10/2017 a 2/3/2018, auditoria nos processos de contratação do PE SRP 31/2016 e de seus contratos decorrentes (peça 187) . Importa destacar que o referido objeto poderá ser analisado futuramente, inclusive por meio de eventual representação.
2.6	Qlikview
58.	Qlikview é uma ferramenta de Data Discovery ou Business Discovery que permite a construção de projetos de painéis (dashboards) dinâmicos com foco no usuário final. Produtos dessa natureza agilizam a realização de análises gerenciais, pois permitem que o usuário final construa seus próprios painéis por meio de filtros, buscas e objetos sem que haja necessidade de intervenção especializada da área de TI. 
59.	Ao planejar a contratação de ferramenta de Data Discovery, o MEC considerou no Estudo Técnico Preliminar (ETP) que somente o Qlikview atenderia às suas necessidades por utilizar o modelo associativo, enquanto as demais ferramentas disponíveis no mercado seriam baseadas em instruções SQL, sem poder de associação (peça 147, p. 2-3, item 6) . Desse modo, solicitou a adesão à ARP 44/2015, gerenciada pela Fundação Escola Nacional de Administração Pública (Enap) , para adquirir seis tipos de licença Qlikview e os respectivos serviços de suporte técnico (peça 148, p. 1) . 
60.	O Contrato 35/2016 foi firmado em 15/12/2016 com a empresa Toccato Tecnologia em Sistemas Ltda. pelo valor de R$ 2.650.723,46 e possui vigência até 15/12/2017 (peça 148, p. 1-2) . No momento em que esta Unidade Técnica estava analisando o referido contrato o Ministério estava em processo de análise da prorrogação do referido contrato, conforme se observa no Memorando 1232/2017/CRTI/DTI/DTI, de 1º/11/2017 (peça 149, p. 1) .  
61.	A equipe de acompanhamento analisou o ETP e a utilização do Qlikview pelos usuários do MEC (quantidade de licenças x quantidade de usuários efetivos) e identificou as seguintes falhas: i) restrição de competividade, ii) superdimensionamento dos quantitativos adquiridos; e iii) ausência de segregação de funções relativas a aquisições de TI. A descrição de cada falha identificada encontra-se na seção ‘Achados’. 
2.7	Big Data em Nuvem
62.	Big Data é um termo amplamente utilizado na atualidade para nomear conjuntos de dados muito grandes ou complexos, com os quais os aplicativos de processamento de dados tradicionais não conseguem lidar. Diz-se que o Big Data se baseia em 5 ‘V's’: velocidade, volume, variedade, veracidade e valor. 
63.	A computação em nuvem (cloud computing) é um modelo que possibilita acesso universal e sob demanda a um conjunto compartilhado de recursos computacionais (por exemplo: servidores, armazenamento de dados, redes e aplicações) , disponibilizados de forma a minimizar o esforço de gerenciamento e a interação com o provedor de serviços. Além disso, o modelo destaca-se pelas características essenciais de auto provisionamento, alta disponibilidade, amplo acesso pela Internet, rápida elasticidade e serviços medidos (e pagos) por utilização.
64.	Em 19/12/2016, o MEC firmou o Contrato 34/2016 (peça 119) no valor de R$ 2.548.951,66 pelo período de doze meses com a empresa CTIS Tecnologia S.A. em função de adesão aos itens 23 a 27 da ARP (peça 120) decorrente do SRP PE 203/2016 (peça 121) realizado pelo Hospital das Clínicas de Porto Alegre/RS (HCPA) , cujo objeto era a subscrição e prestação de serviços técnicos especializados de manutenção, consultoria e suporte técnico no ambiente de computação em nuvem na tecnologia Oracle, sob demanda, conforme quantidades e especificações estabelecidas no termo de referência (peça 122) . Os itens 23 a 27 referem-se especificamente à solução Big Data em nuvem da Oracle.
65.	Inicialmente cabe o registro que, dada a complexidade do objeto da contratação, além da característica de ser uma solução totalmente nova para o órgão, tanto em relação ao Big Data quanto à contratação na nuvem, esperava-se encontrar entre os documentos do planejamento da contratação, ETP no qual tivessem sido bem avaliadas as soluções alternativas à solução contratada, justificativas dos quantitativos contratados e justificativas quanto à indicação de marca.
66.	O ETP dessa contratação (peça 123) se iniciou em 17/10/2016, quando foi formalizada pela Diretora Substituta de TI a indicação do integrante técnico (peça 124) : o próprio Diretor titular de TI. Tal indicação ocorrera apenas 17 dias úteis antes da solicitação de adesão à ARP do SRP PE 203/2016, em 9/11/2016 (peça 164) . 
67.	Analisando-se o conteúdo do ETP, foram encontrados indícios de o mesmo ter sido confeccionado para se moldar aos requisitos da solução oferecida pela ARP do HCPA, não derivando exatamente das necessidades do MEC, já que os 48 requisitos técnicos definidos no item 5.1.12 (peça 123, p. 3) são os mesmos do Termo de Referência (TR) do edital do HCPA (peça 122, p. 43, item 1.26) . 
68.	Além disso, foram identificadas as seguintes falhas, que serão tratadas na seção ‘Achados’: i) restrição de competividade, ii) superdimensionamento dos quantitativos; iii) falhas nos controles relativos a execução contratual; e iv) ausência de segregação de funções relativas a aquisições de TI.
69.	Por fim, identificou-se que foi solicitada em 19/10/2017 a renovação do contrato por mais doze meses (peça 128) . Porém, não foi encontrada avaliação se os quantitativos de servidores disponíveis na nuvem estavam adequadamente dimensionados, além disso não foi encontrado no processo eletrônico da contratação (SEI 23000.044879/2016-72) documento que comprove se após nove meses de utilização dos serviços Big Data da Oracle na nuvem foram alcançados os benefícios esperados da contratação e se valeria a pena um novo investimento de R$ 2.548.951,66.
70.	No dia 25/10/2017, em resposta ao oficio 163/2017/CRTI/DTI/DTI-MEC (peça 127) , no qual foi solicitada manifestação da empresa CTIS em relação à prorrogação do Contrato 34/2016 por mais doze meses, a empresa informou que, por motivos operacionais, o contrato passou a não ser mais viável para aquela empresa, razão pela qual se manifestou de forma contrária à renovação do contrato.
2.8	AST
71.	Uma solução de Testes de Segurança em Aplicativos (AST, do inglês Application Security Testing) tem o intuito de detectar vulnerabilidades de segurança em aplicações web (aquelas que podem ser utilizadas por meio da internet) .
72.	O objeto do planejamento da contratação do FNDE, órgão gerenciador, consiste na aquisição de solução de análise de vulnerabilidades em ativos de infraestrutura e aplicações web, serviços de implantação, suporte técnico, atualização de versão e operação assistida (peça 160, p. 1) .
73.	O valor total da contratação estava inicialmente previsto em R$ 25.581.044,00, sendo que para o FNDE estava previsto o valor R$ 10.885.293,00 e para o MEC R$ 14.695.751,00 (peça 192, p. 35, item 6) .
74.	No dia 26/9/2017, o FNDE encaminhou ao MEC o Ofício 29148/2017/Diapo/ChefiaGabin/Gabin-FNDE solicitando confirmação ao Diretor da TI do MEC a respeito de aquele Ministério ainda ter interesse em participar do procedimento licitatório de forma conjunta com o FNDE (peça 194) .
75.	No dia 27/9/2017, por meio do Oficio 155/2017/CRTI/DTI/DTI-MEC, durante o período de execução deste acompanhamento, o MEC respondeu que, em razão do realinhamento estratégico das prioridades de demandas de contratação de TIC e devido à falta de recursos orçamentários no exercício de 2017, não participaria do Pregão Eletrônico do FNDE (peça 195) .
76.	Registre-se que não foi encontrado o convite originalmente feito ao MEC para participar da aquisição dessa solução, a resposta contendo o quantitativo constante no TR do FNDE (peça 193, p. 6) e nem o ETP do MEC que justificassem os quantitativos registrados no TR elaborado pelo FNDE.
77.	Tendo em vista a considerável materialidade da pretensa contratação e as falhas encontradas no planejamento, que serão melhor descritas na seção achados deste relatório, foi realizada reunião no dia 17/10/2017 com os gestores da DTI do FNDE, a auditoria interna do FNDE e esta equipe de acompanhamento. O objetivo foi obter esclarecimentos e alertá-los dos riscos encontrados nos estudos técnicos da contratação. Além disso, também foi encaminhado o oficio de requisição de informações 30-225/2017-Sefti (peça 111) .  
78.	Por fim, após a reunião realizada, e resposta ao oficio de requisição, o FNDE refez a pesquisa de preços e o valor total previsto da contratação foi alterado para R$ 9.900.805,22 (peça 196, p. 36) . Porém, conforme será visto na seção de achados, os problemas do planejamento da contratação não foram resolvidos na nova versão do ETP. 
79.	No dia 24/11/2017, foi realizada nova reunião, a pedido do novo Diretor da TI do FNDE, na qual foram apresentados os indícios de irregularidades do planejamento dessa contratação e no dia 28/11/2017, por meio de despacho, o chefe de gabinete da presidência da autarquia, restituiu o processo da contratação para o Diretor da TI para que fosse realizada pesquisa em outras entidades da Administração Pública Federal, acerca da utilização de solução semelhante, bem como o valor que se aplicam a estas contratações, se existentes (peça 234) .
80.	No dia 4/12/2017, o novo diretor da TI, por meio de despacho, procedeu com o cancelamento da contração em tela, tendo em vista a necessidade de reanálise dos estudos técnicos e as falhas apontadas por esta equipe de acompanhamento (peça 236) .
2.9	SOA
81.	Service-Oriented Architecture (SOA) , que pode ser traduzido como arquitetura orientada a serviços, é um estilo de arquitetura de software cujo princípio fundamental orienta que as funcionalidades implementadas pelas aplicações devem ser disponibilizadas na forma de serviços. Frequentemente estes serviços são conectados através de um ‘barramento de serviços’ (enterprise service bus, em inglês) que disponibiliza interfaces, ou contratos, acessíveis através de web services ou outra forma de comunicação entre aplicações.
82.	Em 12/9/2017, o FNDE encaminhou o oficio 27509/2017/Dgrep/Corep/Cgarc/Dirad-FNDE (peça 136) ao Grupamento de Apoio Logístico do Comando da Aeronáutica do Ministério da Defesa solicitando adesão à ARP 290/2016 decorrente do SRP PE 63/2016, realizado em 3/11/2016, no valor de R$ 8.120.280,00 que tinha como objeto a contratação de serviços técnicos especializados e subscrições de software para implantação de Arquitetura Corporativa. O FNDE pretendia aderir apenas aos itens 12 e 13 referentes aos serviços técnicos especializados e de capacitação, respectivamente.
83.	Em 15/9/2017, em resposta ao pedido de adesão à ARP, o Grupamento de Apoio Logístico do Comando da Aeronáutica do Ministério da Defesa informou que não seria autorizada a adesão à ARP em razão de processo de denúncia autuado no TCU (TC Processo 021.499/2017-9) sobre possíveis irregularidades cometidas pela empresa vencedora durante o pregão que originou a ARP (peças 137 e 138) .
84.	Devido à negativa do órgão gerenciador, os gestores da TI do FNDE realizaram uma nova cotação de preços com fornecedores e solicitaram, por meio do memorando 7318/2017/CGINF, autorização para realização dos procedimentos licitatórios. A estimava de preço total da contratação passou para R$ 10.193.640,00 (peça 136, p. 26) .
85.	Apesar de o processo licitatório no momento deste acompanhamento encontrar-se em fase de planejamento, dada a alta materialidade da contratação e a tentativa de adesão a uma ARP com indícios de irregularidade, decidiu-se analisar os documentos da contratação e, após análise preliminar do ETP (peça 139) , foi solicitada uma reunião com os gestores do FNDE para que fosse esclarecida a necessidade da aquisição já que não foi possível identificar qual seria exatamente o objeto da contratação pretendida.
86.	Na reunião realizada em 31/10/2017, em que participaram os gestores da Diretoria de TI (DTI) e auditores internos do FNDE, foram discutidas as seguintes fragilidades encontradas no planejamento da contratação:
86.1.	ausência de descrição precisa, suficiente e clara da solução de TI escolhida (art. 40, inciso I, da Lei 8.666/1993 e art. 12, inciso IV, alínea a, da IN SLTI 4/2014) ;
86.2.	ausência de indicação dos bens e serviços que compõem a solução de TI (art. 40, inciso I, da Lei 8.666/1993 e art. 12, inciso IV, alínea a, da IN SLTI 4/2014) ;
86.3.	definição da utilização da métrica UST sem definição de um catálogo de serviços e níveis mínimos de serviço (art. 20, inciso I, da IN SLTI 4/2014) ;
86.4.	definição de um único critério para qualificação mínima dos trinta diferentes perfis de profissionais que poderiam ser designados para execução dos serviços técnicos (art. 17, inciso II, alíneas f e g, da IN SLTI 4/2014) ; e
86.5.	estabelecimento de requisitos de garantia que seriam para aquisição de bens, porém não constava nos estudos quais seriam os bens a serem adquiridos (art. 20, inciso I, da IN SLTI 4/2014) .
87.	Percebeu-se também que os estudos técnicos preliminares possuíam diversos itens copiados do TR do SRP PE 63/2016 do Ministério da Defesa, ou seja, havia possibilidade de que o ETP do FNDE teria sido confeccionado para atender aos requisitos da ARP decorrente desse pregão e não às necessidades do próprio FNDE. 
88.	Concluiu-se, assim, que os atuais documentos do planejamento da contratação possuíam deficiências graves e que não poderiam ser utilizados nem para aderir à ARP nem para prosseguir no processo licitatório próprio. Como consequência das irregularidades apontadas, seria grande a possibilidade de mais uma contratação antieconômica e que não fossem alcançados os objetivos e benefícios pretendidos. 
89.	No dia 4/12/2017, o novo diretor da TI, por meio de despacho, procedeu com o cancelamento da contração em tela, tendo em vista a necessidade de reanálise dos estudos técnicos e as falhas apontadas por esta equipe de acompanhamento (peça 237) .
2.10	Sustentação de Infraestrutura
90.	Em 31/1/2017, o MEC realizou o PE 4/2017, que tinha como objeto a contratação de empresa especializada para prestação de serviços continuados de operação, manutenção, administração e sustentação da infraestrutura de tecnologia da informação e comunicações (TIC) do MEC, baseados nas melhores práticas de gestão de serviços de TIC. Foi adotado como critério para julgamento da melhor proposta o de menor preço global a ser cobrado pela prestação dos serviços objeto do contrato, valor que foi estimado em R$ 10.523.254,36 (peça 133, p. 27) , para um período de doze meses (peça 133, p. 148) . No dia 22/2/2017, o MEC celebrou o Contrato 15/2017 com a empresa Memora Processos Inovadores S.A. no valor total de R$ 5.699.917,92 (peça 134) .
91.	Apesar de não ter sido possível durante este acompanhamento analisar os documentos referentes ao processo de planejamento e execução da contratação em tela, noticia-se que existem indícios de irregularidades na contratação do referido objeto, já que em 1º/2/2017 foi protocolada denúncia (TC Processo 001.721/2017-8) , com pedido de medida cautelar inaudita altera pars, e, em 24/02/2017, a empresa Datainfo Soluções em Tecnologia da Informação Ltda. apresentou representação (TC Processo 004.163/2017-6) . Em síntese, a representação e denúncia apresentaram as seguintes ocorrências como notícias de irregularidade:
91.1.	restrição à competitividade do certame, a partir de exigência indevida a título de requisito de habilitação;
91.2.	não parcelamento do objeto;
91.3.	exigência de número fixo de profissionais, em dissonância com os critérios de pagamento estabelecidos;
91.4.	exigência indevida de vistoria técnica obrigatória como requisito de habilitação;
91.5.	a análise e a diligência dos 23 atestados de capacidade técnica apresentados pela licitante vencedora teriam sido realizadas em período de tempo supostamente insuficiente – quatro horas corridas, sendo apenas duas horas úteis; e
91.6.	a habilitação da empresa Memora Processos Inovadores S.A., declarada vencedora do certame, teria sido irregular, uma vez que os atestados apresentados não teriam sido capazes de demonstrar o atendimento às exigências editalícias para habilitação técnica.
92.	Quanto à concessão de medida cautelar, inaudita altera pars, para suspender o PE 4/2017, em que pesasse estarem presentes nos autos os requisitos do fumus boni iuris e do periculum in mora, entendeu-se que tal medida não deveria ser adotada devido à possível existência do periculum in mora reverso para o ambiente do MEC. 
93.	Ambos os processos encontram-se em fase de análise das respostas e documentos enviados em sede de oitiva e diligência por parte desta Secretaria de modo a permitir melhor juízo sobre as irregularidades alegadas. 
3.	ACHADOS
94.	A fim de melhor evidenciar os achados resultantes deste trabalho foi elaborado o Quadro 7 o qual contém linhas descrevendo os achados e colunas indicando os objetos nos quais cada um dos achados foi identificado. 
	Achados
	APM
	Storage
	Gov Dados
	Exadata
	Qlik View
	Big Data
	AST
	SOA
	S. de Infra
	F. Software

	Indícios de sobrepreços e superfaturamentos
	X
	X
	X
	*
	*
	*
	**
	**
	-
	X

	Restrição à competitividade
	X
	X
	X
	X
	X
	X
	-
	-
	-
	*

	Superdimensionamento das necessidades
	X
	-
	X
	X
	X
	X
	X
	*
	*
	*

	Falhas nas pesquisas de preços 
	X
	X
	X
	X
	-
	-
	X
	*
	*
	*

	Irregularidades e indícios de fraude na execução contratual
	X
	X
	**
	X
	-
	*
	**
	**
	*
	X

	Falhas na segregação de funções relativas a aquisições de TI
	X
	X
	X
	X
	X
	X
	*
	*
	X
	X

Quadro 7 – Achados decorrentes do acompanhamento de aquisições de TI no MEC e autarquias
 (*) não avaliado (**) não se aplica (-) não constatado (X) constatado
3.1	Restrição à competitividade por meio de direcionamento ou indicação de marca
95.	A restrição à competividade afronta o art. 3º da Lei 8.666/1993 e tem efeitos indesejáveis em uma licitação, uma vez que limita o universo de competidores, ferindo a isonomia do certame e podendo acarretar preços finais para a administração pública superiores aos de mercado. 
96.	Em que pese a restrição à competitividade poder ocorrer de várias maneiras, no presente acompanhamento os casos constatados mais relevantes foram devido ao direcionamento do objeto por caracterização excessiva, bem como pela padronização indevida.
3.1.1	Direcionamento da licitação
97.	A proibição de direcionamento da licitação deriva dos princípios da ampla competitividade e da isonomia. Os casos verificados de direcionamento no presente acompanhamento têm diversos precedentes na jurisprudência desta Corte de Contras que já tratou casos análogos.  
98.	Em especial, o TCU já se pronunciou sobre direcionamento do objeto, entre outras, das seguintes formas:
9.3.2. observe o disposto nos arts. 3º, 14 e 40, inciso I, da Lei nº 8.666/1993, e no art. 3º da Lei nº 10.520/2002, abstendo-se de incluir, nos instrumentos convocatórios, excessivo detalhamento do objeto, de modo a evitar o direcionamento da licitação ou a restrição de seu caráter competitivo, devendo justificar e fundamentar tecnicamente quaisquer especificações ou condições que restrinjam o universo de possíveis fornecedores dos bens ou prestadores de serviços objeto do certame (Acórdão 2407/2006-TCU-Plenário, da relatoria do Ministro Benjamin Zymler) .
Em licitações para aquisição de equipamentos, havendo no mercado diversos modelos que atendam completamente as necessidades da Administração, deve o órgão licitante identificar um conjunto representativo desses modelos antes de elaborar as especificações técnicas e a cotação de preços, de modo a evitar o direcionamento do certame para marca ou modelo específicos e a caracterizar a realização de ampla pesquisa de mercado (Jurisprudência Selecionada do Acórdão 2383/2014-TCU-Plenário, da relatoria do Ministro José Múcio Monteiro) .
9.2.2. atente, nos processos licitatórios que realizar, para as especificações técnicas sugeridas pelas unidades demandantes, de modo a realizar confrontações com os produtos existentes no mercado, de forma a evitar que sejam elas responsáveis por, via indireta, indicar bens de marcas ou características sem similaridade, com direcionamento indevido da licitação para produto ou fornecedor específico (Acórdão 1553/2008-TCU-Plenário, da relatoria do Ministro Augusto Sherman) .
Objeto: contratação da solução de APM
99.	Na contratação de APM, verificaram-se indícios de que os requisitos exigidos no TR (peça 179, p. 49-58) poderiam não ter correlação com as necessidades do órgão, uma vez que o MEC não apresentou nenhum documento evidenciando estudos realizados à época do planejamento da contratação que justificassem a adoção obrigatória das funcionalidades exigidas, o que denotou direcionamento por meio de caracterização excessiva do objeto. Além disso, também não foram apresentados estudos de levantamento de soluções do mercado demonstrando que os requisitos foram extraídos de pesquisa de produtos de diferentes fabricantes ou que a especificação não era restritiva.
Objeto: contratação da solução Oracle Exadata
100.	O direcionamento indevido também foi irregularidade identificada na contratação do appliance Oracle Exadata. Houve indícios de que o equipamento previsto no item um do TR (peça 176, p. 10, itens 10.71.12 e 10.71.13) foi direcionado indiretamente para equipamento específico de determinado fabricante, no caso, Oracle Exadata X6-2, uma vez que, ao invés de solicitar requisitos mínimos, as configurações exigidas refletiam características únicas do referido equipamento (peça 177, p. 2) . Assim, equipamentos de outros fabricantes com arquiteturas compatíveis ou até mesmo com especificações superiores não seriam aceitos, mesmo podendo atender às finalidades da contratação.
101.	Essa situação de direcionamento impróprio pode ter levado à antieconomicidade da contratação em razão de situação análoga à que ocorreu no Banco de Brasília (BRB) . Após provocação do Tribunal de Contas do Distrito Federal (TCDF) (peça 178) ao BRB questionando se havia ou não direcionamento para aquisição de appliance Oracle Exadata X6-2, o BRB elaborou novo ETP e concluiu que, mesmo o hardware especialista sendo destinado para suportar unicamente o Sistema Gerenciador de Banco de Dados (SGBD) Oracle, foi possível realizar especificação aberta do equipamento tendo em vista que diversos fabricantes, além da Oracle, possuíam a capacidade de disponibilizar solução compatível. No caso concreto, os dois equipamentos que anteriormente estavam direcionados para Oracle Exadata foram licitados, sem indicação de marca, e adjudicados pelo valor total de R$ 6.400.000,00 (equipamentos da marca Hitachi) , enquanto o MEC e FNDE adquiriram dois equipamentos Oracle Exadata no valor total de R$ 11.320.238,00, itens 1 e 2 do PE SRP 31/2016 do MEC (peça 158) .
Objeto: contratação da solução Qlikview
102.	Essa contratação foi uma adesão pelo MEC à ARP 44/2015 da Enap, que teve como objeto licitado o software Qlikview da fabricante Qlik. Houve direcionamento de objeto no TR do MEC pois, apesar de não citar explicitamente a necessidade de adquirir o produto Qlikview, no caso concreto, os requisitos da solução definida pelo MEC foram extraídos da ARP que o órgão pretendia aderir, e não a partir de suas necessidades ou da análise das funcionalidades das soluções de mercado que alcançariam os resultados esperados da contratação. 
103.	Como no caso concreto o MEC optou por aderir a uma ARP que se originou de uma licitação com a indicação de marca, o Órgão deveria justificar essa restrição, elemento que não consta dos autos da contratação.
104.	Ao observar os nomes das licenças e os itens que compõem a solução definida pelo MEC, verifica-se que eles foram obtidos da ARP da Enap, que posteriormente foi escolhida para adesão (peça 147, p. 4, item 9 e peça 201, p. 3-4, item 6.1) . Até mesmo os requisitos definidos foram copiados dessa ARP (peça 147, p. 4-5, item 9.25 e peça 200, p. 39, item 4.2) . Não se vislumbra que as necessidades dos ETP de uma contratação se moldem a uma ARP, mas sim o contrário.
105.	Caso apenas o software registrado na ARP atendesse às necessidades do órgão, o MEC deveria fundamentar a indicação de marca baseado em estudos técnicos e econômicos, conforme hipótese que será detalhada na próxima seção. Porém, os estudos técnicos elaborados pelo MEC não estavam compostos de elementos que demonstrassem as possíveis soluções de mercado que poderiam atender às necessidades do MEC, o que denota que o planejamento elaborado foi deficiente independentemente de haver ou não necessidade de indicar a marca, pois conhecer o mercado deve ser premissa em qualquer processo de contratação.
106.	 Em virtude do planejamento deficiente, há indícios de que foi feita a adesão de itens desnecessários. Isso porque identificou-se que os produtos ofertados pela empresa vencedora para os itens 1-6 da ARP da Enap eram licenças de softwares da suíte Qlikview, ao custo de R$ 2.178.759,46. Porém, no processo de adesão do MEC, a empresa entregou dois softwares de suítes diferentes para o item 5 – licenças de usuário para criação de painéis, sendo 190 licenças do QlikSense Enterprise Tokens e 40 do QlikView Named User Cal, totalizando R$ 1.126.540,00. 
107.	Questionado sobre esse fato, o MEC informou que aceitou a permuta das licenças por ter diagnosticado a superioridade do QlikSense em relação ao QlikView (peça 207, p. 2, itens b e c) . Esse fato causa estranheza, pois, se o próprio MEC reconheceu ser essa suíte superior, em tese, não haveria necessidade de adquirir os dois softwares, podendo ter contratado apenas o QlikSense já que esta suíte só precisa das licenças de software do item 5 para funcionar.
3.1.2	Indicação de marca indevida
108.	A restrição da ampla competitividade também foi verificada nos casos em que houve indicação de marca para atender ao princípio da padronização. Embora a indicação de marca seja uma das hipóteses para atendimento do princípio da padronização, esses dois institutos não se confundem.
109.	As contratações públicas, sempre que possível, deverão atender ao princípio da padronização, nos termos do inciso I do art. 15 da Lei 8.666/1993. Já a indicação de marca, em regra, é vedada pelo art. 15, § 7º, inciso I, e 25, inciso I, da Lei de Licitações, excepcionalmente admitida nos casos em que for tecnicamente justificável, conforme prevê o art. 7º, § 5º, da Lei 8.666/1993. 
110.	Sobre a possível divergência entre a vedação à preferência de marca e o princípio da padronização, cita-se excerto do Acórdão 1547/2004-TCU-Primeira Câmara, da relatoria do Ministro Walton Alencar Rodrigues, que esclarece sobre o assunto:
O princípio da padronização não conflita com a vedação de preferência de marca, que não constitui obstáculo à sua adoção, desde que a decisão administrativa, que identifica o produto pela marca, seja circunstanciadamente motivada e demonstre ser essa a opção, em termos técnicos e econômicos, mais vantajosa para a administração.
111.	Depreende-se assim que, quando há indicação de marca para atender ao princípio da padronização, deverá a Administração elaborar estudos técnicos demonstrando que apenas determinada marca ou produto atende às necessidades da contratação, ou demonstrando a impossibilidade da coexistência heterogênea entre fabricantes diferentes.
112.	Ou seja, ao criar uma limitação que é exceção à regra, mas que também é permitida frente ao princípio da padronização, o gestor deve apresentar argumentos técnicos consistentes que demonstrem que a restrição que se está sendo feita é estritamente necessária e acarreta uma série de benefícios que atendam ao interesse público.
113.	Além disso, deve constar nos autos a análise da economicidade dessa decisão. Cabe ao gestor ponderar se os benefícios de indicar marca superam os custos com a restrição que está sendo imposta. Entende-se que mesmo nos casos em que é possível a padronização, deve a administração realizar determinadas tarefas, conforme preveem os incisos II e III do art. 12 da IN SLTI/MP 4/2014, a fim de assegurar que a decisão a ser tomada atenda o interesse público:
Art. 12. O Estudo Técnico Preliminar da Contratação será realizado pelos Integrantes Técnico e Requisitante, compreendendo as seguintes tarefas:
II - avaliação das diferentes soluções que atendam aos requisitos;
III - análise e comparação entre os custos totais de propriedade das soluções identificadas, levando-se em conta os valores de aquisição dos ativos, insumos, garantia e manutenção;
114.	Nessa mesma linha de entendimento, o Guia de boas práticas em contratação de soluções de tecnologia da informação do TCU sugere que a equipe de planejamento da contratação deve levantar preços, não só do produto definido, como de outros do mercado que atendam aos requisitos, para elaborar juízo adequado de economicidade, e caso o preço final da licitação seja acima do preço máximo aceito, o órgão deve avaliar a possibilidade de abandonar a padronização, efetuando licitação sem restrição relativa à padronização. 
115.	Esta não pode ser uma escolha subjetiva do gestor ou a mera preferência por determinada marca ou produto do mercado, a administração deve apresentar, a partir de suas necessidades, estudo prévios com fundamentos técnicos e econômicos que justifiquem sua decisão.
116.	Em se tratando de registros de preço, a indicação de marca configura uma necessidade especial de alta relevância do órgão gerenciador e, eventualmente, dos partícipes. Sua adesão irrestrita pode configurar abuso por parte daqueles que fizerem adesões tardias. Nesse sentido, vale mencionar entendimento consignado no voto condutor do Acórdão 1233/2012-TCU-Plenário, da relatoria do Ministro Aroldo Cedraz:
35. A possibilidade de fraude é fator que não pode ser afastado nas contratações de grande vulto. Não estou defendendo a presunção de má-fé na conduta do gestor que defende a adesão à ata de registro ou mesmo da empresa contratada. Entretanto, não é adequado ter por razoáveis atitudes como as mencionadas no item 248 do Relatório, a exemplo da não declaração da fundamentação legal que sustenta o motivo da criação da ata; da não realização do planejamento da contratação, tanto na criação da ata quanto na adesão; da não fixação dos quantitativos máximos que serão adquiridos por meio de ata; da não demonstração da vantajosidade em aderir à ata; e da adesão à ata de registro de preços oriunda de licitação com critérios e condições aplicáveis ao ente que registrou a ata (grifou-se) .
Objeto: contratação da solução Governança de Dados
117.	Verificou-se que a pretensa contratação da solução de governança de dados não apresentava justificativas para se manter a padronização do software existente. Nos ETP do MEC (peça 232) não foi avaliada a possibilidade de substituir a atual solução por outra. Ressalta-se que a nova contratação apresentava aumento significativo no número de licenças, além da aquisição de novos módulos. O projeto de expansão, apenas no primeiro ano de utilização, seria de pelo menos R$ 14.420.590,19, referente ao fornecimento e suporte das licenças (peça 232, p.21-22, itens 1-10) . Nessas condições, é ainda mais importante que o órgão seja diligente no sentido de realizar amplo levantamento de mercado, a exemplo de estudos comparativos de custos totais de propriedade (TCO, do inglês Total Cost of Ownership) .
Objeto: contratação da solução Big Data
118.	Da mesma forma, não foram encontradas justificativas técnicas e econômicas para a indicação de marca Oracle. Também não houve análise quanto à impossibilidade de adoção de soluções alternativas a essa marca, ainda que existissem diversos fabricantes de soluções de Big Data em nuvem equivalentes à da Oracle, como por exemplo as soluções da Microsoft, da IBM e Tableau.
Objeto: contratação da solução de Storage
119.	Na contratação de Storage, tanto o MEC como o FNDE elaboraram estudos para fundamentar a padronização de equipamento de determinado fabricante. Porém, as justificativas apresentadas não foram suficientes para sustentar a indicação de marca. Foram feitas oitivas a esses órgãos para manifestarem-se a respeito dessa insuficiência, mas as respostas deles não supriram a irregularidade identificada (peça 171, p. 3-12, itens 17-84) .
120.	Tecnicamente, como a nova contratação se tratava de aquisição conjunta do MEC e FNDE envolvendo a substituição dos equipamentos existentes, verificou-se que não havia necessidade de se manter compatibilidade com a marca dos equipamentos que seriam substituídos, de forma que foi confirmado no item cinco do voto do Acórdão 2600/2017-TCU-Plenário que as premissas utilizadas no planejamento não obrigatoriamente induziam à necessidade de padronizar a marca:
5. Após extensa análise documental, a Sefti constatou que as fundamentações técnica e econômica utilizadas para realização do PE SRP 28/2016 do MEC não foram suficientes para sustentar a indicação de marca e provocaram, de forma indevida, restrição ao caráter competitivo do certame.
121.	Além disso, o MEC tentou justificar que a decisão por indicar a marca seria a mais econômica, porém, os estudos que embasavam tal afirmativa mostraram-se tendenciosos e com algumas inconsistências. Na justificativa feita pelo MEC, foram desconsideradas contratações públicas de outros fabricantes com menores preços. Também se constatou que houve erro de cálculo na metodologia utilizada para estimar custos totais de propriedade de equipamentos de outras marcas. Tomados em conjunto, todos esses problemas comprometeram a análise da economicidade feita pelo MEC.
122.	A restrição à marca levou a uma situação em que apenas representantes do mesmo fabricante participaram da licitação sem que houvesse competição efetiva. O Quadro 8 faz análise da sessão de lances entre o pregão do MEC e outras contratações públicas, do mesmo tipo de objeto, que não tiveram indicação de marca.
	Características dos pregões
	PE SRP 28/2016
 MEC
	PE SRP 67/2014
CNJ (Grupo 1) 
	PE SRP 2/2013
ITI
	PE 108/2016
TCU (Grupo 1) 

	Houve indicação de marca
	Sim
	Não
	Não
	Não

	Valor final (R$) 
	15.776.248,00
	18.658.835,91
	292.815,92
	3.796.000,00

	Duração da fase aleatória (minutos) 
	18
	4
	5
	28

	Quantidade de licitantes que deram lances
	5
	7
	3
	5

	Quantidade de lances
	34
	58
	23
	64

	Quantidade de trocas da primeira posição (alternâncias) 
	0
	15
	15
	15

	Quantidade de licitantes que estiveram à frente na disputa
	1
	3
	2
	2

	Quantidade média de trocas por minuto
	0
	3,75
	3
	0,54

	Quantidade média de lances por minuto
	1,9
	14,5
	4,6
	2,3

Quadro 8 – Competitividade da fase aleatória do PE SRP 28/2016 do MEC
123.	Como pode ser observado, no PE SRP 28/2016 do MEC, não houve alternância durante os dezoito minutos da fase aleatória de lances. Por outro lado, nas licitações com especificação aberta (sem indicação ou direcionamento de marca) , constata-se que mais de uma empresa esteve à frente do certame com várias trocas de posição entre elas (vide linhas rotulada de ‘Alternâncias’ e ‘Quantidade de licitantes que estiveram à frente da disputa’) . 
124.	Dito de outra forma, foram pregões com indícios de que houve efetiva competição. Já no pregão com restrição indevida, as empresas representantes do mesmo fabricante ofertaram lances sem gerar resultados efetivos de troca de posições na disputa, com consequente redução de preço. Importa dizer que este mesmo comportamento foi verificado nas contratações APM e Exadata vistas anteriormente, em que também houve algum tipo de restrição (peça 231) .
125.	Ressalta-se que a indicação de marca foi uma das causas do sobrepreço apurado no valor de R$ 671.992,00 referente ao item 2 do PE SRP 28/2016 do MEC.
126.	Além do sobrepreço, que já foi convertido em superfaturamento em razão de o valor do contrato ter sido pago ao fornecedor, outro aspecto negativo constatado foi a antieconomicidade da contratação quando se compara o preço final adjudicado com o valor de outra contratação pública com marca diferente. Identificou-se que o FNDE, partícipe da licitação do MEC, não adquiriu o storage decorrente do registro de preços feito pelo MEC, embora tenha feito adesão à ata decorrente do PE 64/2015 do Serviço Federal de Processamento de Dados (Serpro) com equipamento da marca EMC (peça 227) . 
127.	Se fossem comparadas composições de solução com especificações e capacidade de armazenamento equivalente dessas duas atas, o valor desembolsado pelo MEC de R$ 5.870.00,00 teria diminuído para R$ 3.279.600,00 (peça 171, p. 13, itens 85-87) , perfazendo uma economia de cerca de R$ 2,6 milhões.
3.1.3	Causas do achado
128.	As causas da restrição à competitividade identificadas estão relacionadas com a ausência de um adequado planejamento das contratações. Os gestores do MEC e do FNDE responsáveis pelas referidas aquisições não agiram com diligência, promoveram indicação ou direcionamento de marca sem cobertura de estudos reais de soluções alternativas.
3.1.4	Conclusão do achado
129.	A maioria das contratações analisadas durante a fiscalização apresentaram como irregularidade o direcionamento (APM, Exadata e Qlikview) ou indicação de marca indevida (Governança de Dados, Big Data e Storage) . Embora conceitualmente diferentes, esses dois problemas ferem a ampla competitividade e a isonomia dos certames, além de provocarem consequências nocivas em uma aquisição.
130.	Constatou-se que não houve efetiva competição entre as revendedoras de um mesmo fabricante nas licitações com direcionamento ou indicação de marca e que, se não houvesse a imposição dessa restrição, os certames poderiam ter resultado em contratações mais econômicas para administração.
131.	Entende-se que a irregularidade deste achado não foi apenas uma falha formal do planejamento das contratações, mas, pelo contrário, provocou, inclusive, a ocorrência de antieconomicidade, sobrepreço e superfaturamento.
132.	Destaca-se que as apurações de responsabilidades e condutas individuais dos gestores nas contratações em que foi possível identificar algum tipo de dano estão sendo feitas nos processos específicos (representações apartadas TCs Processo 033.050/2016-3, Processo 006.631/2017-7 e Processo 015.077/2017-9) e no caso do Exadata pela CGU. Desse modo, será proposta determinação para que o MEC e o FNDE que reavaliem seus sistemas de governança e de controles internos para evitar a reincidência das irregularidades apontadas.
3.2	Superdimensionamento das necessidades
133.	O Decreto 2.271/1997, art. 2º, inciso II, prevê a necessidade de se demonstrar a relação entre a demanda prevista e a quantidade de serviço a ser contratada. 
134.	Além disso, a Lei 8.666/1993, inciso IX, art. 6º, alínea f, estabelece que o projeto básico, elaborado com base nas indicações dos estudos técnicos preliminares, deverá ser fundamentado em quantitativos de serviços e bens propriamente avaliados. Acrescenta ainda no art. 7, § 4º, que é vedada a inclusão, no objeto da licitação, de fornecimento de materiais e serviços cujos quantitativos não correspondam às previsões reais do projeto básico ou executivo.
135.	Destaca-se ainda que a IN SLTI/MP 4/2014, no art. 19, inciso II, dispõe que o Modelo de Execução do contrato deverá contemplar as condições necessárias ao fornecimento da Solução de Tecnologia da Informação, observando, quando possível, a quantificação ou estimativa prévia do volume de serviços demandados ou quantidade de bens a serem fornecidos, para comparação e controle;
136.	Em consonância com a jurisprudência desta Corte, notadamente o Acórdão 1382/2009-TCU-Plenário, da relatoria do Ministro Benjamin Zymler, a IN SLTI 4/MP/2014 estabelece que:
Art. 16 - A justificativa para contratação deverá conter, pelo menos:
 (...) 
II - a descrição da Solução de Tecnologia da Informação, contendo de forma detalhada, motivada e justificada, inclusive quanto à forma de cálculo, o quantitativo de bens e serviços necessários para a sua composição, juntamente com demonstrativo de resultados a serem alcançados em termos de economicidade e de melhor aproveitamento dos recursos humanos, materiais e financeiros disponíveis, conforme inciso IV do art. 12 (grifou-se) .
137.	Também a recente IN MPDG 5/2017, em vigor desde 25/9/2017, no art. 24, § 1º, inciso IV, prevê que o documento que materializa os estudos preliminares deve conter a estimativa das quantidades, acompanhadas das memórias de cálculo e dos documentos que lhe dão suporte.
138.	Percebe-se assim, pelos normativos acima citados, que é imprescindível a justificativa dos quantitativos dos serviços e/ou bens que compõem a solução a ser contratada. Porém, na maioria dos objetos auditados, essa justificativa ou era inexistente ou havia sido baseada em uma inadequada memória de cálculo, tanto para aquisição de bens como de serviços. Como consequência deste fato, foram identificados superfaturamento no contrato relativo ao objeto APM e antieconomicidade nos contratos referentes às soluções de Big Data, Qlikview e Exadata.
139.	Por fim, vale destacar que a contratação de bens e serviços acima da necessidade real da entidade tem como consequência o desperdício, prejuízo ao erário e desvia recursos que poderiam ser melhores aplicados se visassem de fato uma prestação de serviços mais eficiente. Portanto, do ponto de vista do resultado, essa irregularidade pode ser considerada tão prejudicial quanto a fraude e a corrupção.
3.2.1	Objeto: contratação da solução Qlikview
140.	Na contratação do software Qlikview, o MEC adquiriu 230 licenças de usuário para criação de painéis pelo preço unitário de R$ 4.898,00, totalizando R$ 1.126.540,00 (peça 148, p. 2) . No dia 19/10/2017, dez meses após a assinatura do contrato, foi constatado que apenas 22 usuários haviam utilizado as ferramentas nos últimos trinta dias (peças 150 e 151) . Ou seja, caso o MEC tivesse adquirido apenas 25% das licenças contratadas, ou 58 em números absolutos, ainda assim teria margem de mais 100% do que foi necessário no mês de outubro de 2017 e poderia ter economizado pelo menos R$ 842.456,00. Além disso, é preciso considerar que atrelado ao custo de aquisição das licenças também há mais R$ 227 mil anuais com serviço de atualização de versão, sendo R$ 989,00 por licença. 
141.	A ausência das justificativas dos quantitativos no ETP vai além da licença descrita no parágrafo anterior, pois os quantitativos dos outros itens também não foram justificados e possuem indícios de superdimensionamento. 
142.	No dia 19/10/2017, foi encaminhado o oficio 31-225/2017 (peça 114) solicitando ao MEC que apresentasse justificativas dos quantitativos contratados para cada um dos itens, da clausula segunda do contrato (peça 148) . No dia 31/10/2017, o MEC respondeu, por meio do ofício 172/2017/CRTI/DTI/DTI-MEC (peça 146) , que a justificativa para aquisição das 230 licenças foi que havia sido considerado que 20% do quadro de pessoal das secretarias do MEC utilizariam a ferramenta. 
143.	Quanto à resposta enviada, nota-se que essas justificativas não constavam no planejamento da contratação e que demonstram a ausência de planejamento adequado de modo a evitar atos antieconômicos. A aquisição não se tratava de software de simples utilização e seriam necessários treinamentos e dedicação para criação dos painéis por meio da ferramenta. Portanto, considerar que 20% da mão de obra das secretarias estariam aptas a desenvolver painéis possui ares de superdimensionamento. Antes de definir o quantitativo, deveria o MEC ter identificado e calculado quantos servidores e/ou funcionários contratados iriam utilizar de fato a ferramenta durante seu ciclo de vida.
144.	Além disso, a equipe de planejamento desconsiderou que uma das características do tipo de licença adquirida era que uma determinada licença não fica vinculada a um usuário, isto é, a restrição do número de usuários e licenças ocorre de maneira dinâmica. Logo, uma mesma licença pode ser utilizada por diversas pessoas, desde que não ocorra de forma simultânea.
3.2.2	Objeto: contratação da solução APM
145.	Na contratação da solução de APM estava prevista a aquisição de serviços especializados associados à solução no valor aproximado de R$ 17 milhões anuais. Foi relatado por meio do processo apartado TC Processo 015.077/2017-9 (peças 166 e 155, p. 9-13, itens 62-83) que haveria indícios de irregularidade com efeito lesivo ao erário praticada pelo MEC ao estimar de forma inadequada o volume demandado para esses serviços, além de não ter sido apresentado estudo fundamentado ou metodologia utilizada para justificar as quantidades contratadas.
146.	A título de exemplo, constatou-se, por meio da análise dos relatórios de comprovação das ordens de serviço emitidas, que o tempo gasto para execução do ‘Serviço de Implantação da Verificação da Performance Digital’ era bastante inferior à quantidade de horas estimadas. Ou seja, o MEC dimensionou excessivamente a quantidade dos serviços, baseados na métrica UST derivada da quantidade de horas de esforço, provocando indícios de sobrepreço no valor de R$ 1.345.942,50 e superfaturamento de R$ 1.042.020,00, referentes à parte já executada e paga do contrato (peça 165, p. 10-13, itens 62-89) .
3.2.3	Objeto: contratação da solução Big Data em Nuvem
147.	Quanto à contratação da solução de Big Data em nuvem, também não foram identificados no ETP documentos, a exemplo de memória de cálculo, que comprovem a necessidade de se adquirir os quantitativos contratados, que consistiriam em oito nós de servidores com configurações mínimas definidas e 1.500 USTs (peça 123, p. 3, itens 5.1.11 e 5.1.12) . De acordo com o item 24 da ARP, cada nó de servidor tinha o preço de R$ 192.557,37 e o valor da UST, item 27, era R$ 189,12 (peça 120, p.5) , o que pode resultar em ato antieconômico caso estiverem superdimensionados.
3.2.4	Objeto: contratação da solução Exadata
148.	No planejamento da contratação da solução Appliance Exadata, o MEC apresentou as justificativas para contratar um equipamento configurado com 48 cores de processamento (peça 154; p.6-7; itens 7.13, 7.16) , porém adquiriu equipamento com 176 cores  (peça 155, p.8, item 10.8) . Dito de outra forma, foram adquiridos 128 cores (176 - 48) sem que houvesse justificativa.
149.	Como resultado do dimensionamento excessivo do quantitativo de cores adquiridos para atender às necessidades do MEC, é possível afirmar que essa contratação foi antieconômica. Para tanto basta comparar o resultado do PE 42/2017 realizado pelo Tribunal de Justiça de Santa Catarina (TJSC) , no qual foi adquirido o mesmo equipamento do MEC (Exadata X6-2) , porém com um servidor de banco de dados a menos, ou seja, com 132 cores de processamento no total (peça 156, p. 31, item 1.1) . O preço final do PE 42/2017 do TJSC foi de R$ 3.080.000,00 (peça 157) , enquanto o do MEC foi de R$ 4.012.039,00 (peça 158, p. 2) . Ou seja, o equipamento do TJSC atenderia em 2,75 vezes (132 / 48) o quantitativo de cores estimado pelo MEC no seu ETP (48 cores) e teria possibilitado uma economia de aproximadamente um milhão de reais em comparação ao equipamento comprado pelo MEC.
150.	Além disso, não foram encontradas justificativas para a exigência do quantitativo de 288 terabytes  (TB) de capacidade de armazenamento, divididos em 36 discos de 8 Tb cada (peça 155, p. 10, item 11.2.3.5) . Ademais, de acordo com o relatório gerencial da infraestrutura confeccionado pela empresa Memora (responsável por operar a infraestrutura de TI do MEC) relativo ao mês de setembro de 2017, as bases de dados do SGBD Oracle ocupavam aproximadamente três TB de espaço (peça 159, p. 44) . O licenciamento do gerenciador do servidor de armazenamento, item 2 da ARP (peça 158, p. 2) , é feito por disco instalado no appliance e o preço final registrado para cada licença é R$ 45.780,00.
3.2.5	Objeto: contratação da solução Governança de Dados
151.	Quanto ao planejamento da contratação da solução de Governança de Dados pelo MEC, FNDE, Inep e Capes, foi relatado por meio do processo apartado TC Processo 006.631/2017-7 (peça 172; p. 6, 13-14; itens 39-44, 90-94, 96 e 99) que nem em relação à quantidade de serviços nem em relação à quantidade de licenças foram identificados nos ETPs do MEC e FNDE elementos que evidenciassem o processo de mapeamento da relação entre a demanda prevista e a quantidade a ser contratada. No caso do Inep e Capes, nem os estudos técnicos chegaram a ser realizados. Percebe-se assim, uma ação temerária dos gestores dessas organizações por não terem realizados um adequado estudo a respeito do quantitativo a ser adquirido, apesar de ser obrigação legal e da materialidade prevista para a contratação (superior a R$ 50 milhões) . 
3.2.6	Objeto: contratação da solução AST
152.	No planejamento da contratação da solução AST (peças 160 e 161) realizado pelo FNDE, não foram encontradas memórias de cálculos ou estudos que justificassem o quantitativo de horas necessárias para realização de cada um dos serviços previstos no catálogo de serviços resultando em uma estimativa de 11.280 horas e despesa superior a R$ 4 milhões anuais. 
153.	Destaca-se como exemplo de uma inadequada memória de cálculo do planejamento dessa contratação, o serviço de parametrização de varreduras (peça 160, p. 31-32) que foi estimado em dezoito horas como tempo necessário para execução do serviço, definido como de complexidade média e o quantitativo previsto de quarenta atividades. Ressalta-se que o serviço não consistia de alteração em código fonte ou outras atividades mais complexas, restringindo-se à definição de parâmetros a serem utilizados na ferramenta durante a varredura.
154.	Detalhando melhor, para parametrizar a varredura de quarenta aplicações, o FNDE estimou que seriam necessárias 720 horas (18h x 40 atividades) ou 90 dias úteis (720h / 8h) ou mais de quatro meses de trabalho de uma pessoa para parametrizar a varredura das aplicações. Além disso, o valor da hora do profissional necessário seria o dobro do estimado, já que esse serviço foi estimado como sendo de complexidade média. É que segundo tabela constante no ETP (peça 160, p. 31) o número total de UST é multiplicado por dois quando a complexidade for média. Tais números, por si só, seriam suficientes para gestores diligentes questionarem se o tempo estimado estaria adequado. Todavia, não foram encontrados nos autos do processo do planejamento da contratação nenhuma avaliação dos documentos dos fabricantes das soluções de AST ou teste in loco dessas ferramentas que indicassem o tempo previsto para executar o serviço.
155.	Também não foram encontradas justificativas para o quantitativo das licenças dos agentes, o ETP e TR listam vinte aplicações e foram estimados quarenta agentes (peças 160, p. 18; 161, p. 2 e 4) . Além disso, no documento enviado aos fornecedores durante a pesquisa de preços, em um dos cenários solicitados o FNDE definiu quinze varreduras por licença e no outro cenário foi solicitado que o fornecedor informasse se o tipo de licenciamento era ilimitado ou limitado a quantidade de varreduras (peça 207, p. 12-13) . 
156.	O cenário encontrado no planejamento dessa contração é análogo ao ocorrido na contratação de APM pelo MEC, no qual foram identificadas evidências de sobrepreço de quantitativo. A única diferença é que, naquele caso, o sobrepreço materializou-se em superfaturamento após o pagamento.
3.2.7	Causas do achado
157.	As causas do superdimensionamento dos quantitativos de bens ou serviços necessários ao atendimento das necessidades regulares das instituições estão relacionados com a ausência de um adequado planejamento das contratações. Os gestores do MEC e FNDE responsáveis pelas referidas aquisições não agiram com diligência, não realizaram um estudo adequado dos quantitativos necessários para atender as necessidades de suas respectivas entidades.
3.2.8	Conclusão do achado
158.	O MEC e suas entidades vinculadas definiram os quantitativos dos bens e serviços a serem contratados sem estudos adequados de suas respectivas necessidades, contrariando farta jurisprudência e normativos sobre o tema.  Como consequências dessa irregularidade foram apontados indícios de contratações antieconômicas, com sobrepreço e, no caso especifico da contratação de solução de APM, superfaturamento no quantitativo dos serviços de operação assistida.
159.	As consequências mais graves, que foram identificadas nos objetos APM e Governança de Dados, já estão sendo tratadas nas representações apartadas TCs Processo 015.077/2017-9 e Processo 006.631/2017-7. Por seu turno, a contratação do Exadata está sendo auditada pela CGU e a de AST foi cancelada, de modo que será proposta determinação para que o MEC e o FNDE reavaliem seus sistemas de governança e de controles internos para evitar a reincidência das irregularidades apontadas. 
3.3	Falhas nas pesquisas de preços
160.	A Lei 8.666/1993 faz remissões à estimativa de preços como instrumento obrigatório para balizar os valores oferecidos nos certames licitatórios e aqueles executados nas respectivas contratações. A pesquisa de preços deve ser detalhada em planilhas que expressem a composição de todos os seus preços.
161.	A estimativa de preços é uma das etapas mais importantes a ser realizada em uma licitação. Quando a pesquisa não é bem elaborada podem ocorrer como resultados sobrepreço e/ou ato antieconômico. Existe farta jurisprudência e diversas orientações sobre o assunto. De acordo com o art. 22, da IN SLTI/MP 4/2014:
A estimativa de preço ser realizada pelos Integrantes Administrativo e Técnico para elaboração do orçamento detalhado, composta por preços unitários e fundamentada em pesquisa no mercado, a exemplo de contratações similares, valores oficiais de referência, pesquisa junto a fornecedores ou tarifas públicas (grifou-se) .
162.	Já o entendimento do TCU é que se deve utilizar uma ‘cesta de preços aceitáveis’ para estimativa do orçamento, sendo inadequada a sua elaboração com base apenas em consultas a potenciais fornecedores:
As estimativas de preços prévias às licitações devem estar baseadas em cesta de preços aceitáveis, tais como os oriundos de pesquisas diretas com fornecedores ou em seus catálogos, valores adjudicados em licitações de órgãos públicos, sistemas de compras (Comprasnet) , valores registrados em atas de SRP, avaliação de contratos recentes ou vigentes, compras e contratações realizadas por corporações privadas em condições idênticas ou semelhantes (grifou-se, Acórdão 2637/2015-TCU-Plenário, da relatoria do Ministro Bruno Dantas - Jurisprudência Selecionada) 
163.	Além de efetuar a pesquisa com maior amplitude possível, existem também cuidados especiais que devem ser adotados nessa etapa para garantir que os valores obtidos reflitam os preços praticados no mercado. O Acórdão 2943/2013-TCU-Plenário, da relatoria do Ministro Benjamin Zymler, assevera que não se deve considerar, para fins de elaboração do mapa de cotações, as informações relativas a empresas cujos preços revelem-se evidentemente fora da média de mercado, de modo a evitar distorções no custo médio apurado e, consequentemente, no valor máximo a ser aceito para cada item licitado.
164.	Nessa esteira, no que tange o SRP no âmbito do Poder Executivo Federal, o inciso IV, do art. 5°, do Decreto 7.892/2013 determina que cabe ao órgão gerenciador a realização de pesquisa de mercado para identificação do valor estimado da licitação e consolidação dos dados das pesquisas realizadas pelos órgãos e entidades participantes. Quando se trata de adesões tardias, os mesmos procedimentos devem ser adotados. O Acórdão 509/2015-TCU-Plenário, da relatoria do Ministro Marcos Bemquerer, alerta que a comprovação da vantagem da adesão deve estar evidenciada pelo confronto entre os preços unitários dos bens e serviços constantes da ARP e referenciais válidos de mercado. 
165.	De acordo com o raciocínio positivado acima, a pesquisa de preços é uma fase crucial na licitação e deve ser realizada com o maior cuidado possível, pois ela define os valores a serem aceitos pelos gestores antes da adjudicação do objeto. Ela também orienta a equipe de planejamento sobre a viabilidade e a relação custo-benefício da contratação, além de prevenir sobrepreços em itens de planilhas de custos e impedir a contratação acima do preço de mercado.
166.	O gestor deve consultar diversas fontes ao realizar a pesquisa de preços, preferencialmente as realizadas pela própria administração pública e, somente recorrer às cotações com fornecedores em casos excepcionais quando o uso de contratações públicas não for possível. Além disso, essa estimativa deve guardar relação com a materialidade da contratação e a equipe de planejamento deve fazer juízo de valor com base nos dados colhidos, de modo que seja possível identificar eventuais inconsistências e fazer os devidos ajustes das cotações quando recebidas com manifesta diferença com os preços praticados no mercado, a fim de aferir a vantajosidade real da contratação, em atenção ao princípio da economicidade.
167.	Vale destacar que o art. 40, inciso X, da Lei 8.666/1993 e a Súmula 259 do TCU determinam que o edital da licitação deve incluir cláusula estabelecendo critérios objetivos de aceitabilidade dos preços unitários e a definição de seus valores máximos, ou seja, a pesquisa de preços demanda uma análise crítica a fim de mitigar riscos, a exemplo do ‘jogo de planilha’.
168.	Por fim, destaca-se que o MPDG publicou a IN SLTI 5/2014 para auxiliar os gestores na fase de pesquisa de preços, que dispõe sobre o procedimento administrativo para a realização de pesquisa de preços para a aquisição de bens e contratação de serviços em geral.
3.3.1	Objeto: contratação da solução APM
169.	Ao analisar a contratação de APM, verificou-se que o MEC elaborou pesquisa de preços com base na média aritmética de apenas três cotações de fornecedores recebidas durante a fase de planejamento, sendo que a respeito de uma das empresas consultadas, ISI Tecnologia, nem o MEC nem o FNDE souberam informar qual era o fabricante da solução ofertada por ela.
170.	Recorde-se, por oportuno, que a empresa ISI – Informações e Soluções Inovadoras Ltda., foi declarada inidônea pelo TCU com base no art. 46 da Lei 8.443/1992 (fraude comprovada à licitação) , por meio do Acórdão 1829/2016-TCU-Plenário, de relatoria do Ministro-Substituto André de Carvalho. O dispositivo encontra-se com efeito suspenso em razão de recurso apresentado pelas empresas que foram sancionadas e encontra-se pendente de deliberação final do Tribunal.
171.	Uma vez que não foi feita análise crítica da compatibilidade dos valores cotados com os preços praticados pelo mercado, a exemplo de outras contratações públicas, o MEC gerou um orçamento com preços superestimados de modo que se constataram indícios de sobrepreço no valor das licenças de software presentes na ARP 1/2017 decorrente do PE SRP 1/2017 do MEC. 
172.	A título de exemplo, o item 2 do edital teve o preço unitário estimado em R$ 42.500,00. Esse item foi adjudicado pelo preço final de R$ 38.250,00, enquanto o BCB pagou R$ 2.304,04 para o mesmo produto. Considerando que o valor total para 357 licenças no PE SRP 1/2017 do MEC foi de R$ 13.655.250,00 e que a contratação da mesma quantidade de agentes ao preço praticado pelo BCB custaria R$ 822.542,28, tem-se um percentual de 1.560,1%, ou R$ 12.832.707,72 em valores nominais de indício de sobrepreço na ARP, exclusivamente em relação a essas licenças (peça 165, p. 6-9, itens 41-61) .
3.3.2	Objeto: contratação da solução Exadata
173.	A pesquisa de preços para essa contratação, que envolvia quatorze itens entre bens e serviços, foi obtida apenas a partir da média aritmética de seis cotações junto a fornecedores (peças 212-217) , estimando o valor total em R$ 30.050.480,45 (peça 218) . Contudo, a pesquisa foi feita sem definir critérios de aceitabilidade de preços unitários, o que não é recomendável pela jurisprudência do TCU tendo em vista que as cotações podem não necessariamente refletir os preços de mercado e que geralmente incluem folgas nos valores ofertados. 
174.	Destaca-se que os menores valores unitários de cada um dos itens das seis propostas obtidas (peça 219, tabela 1) é mais de R$ 1 milhão menor que R$ 29.223.375,50 que foi o valor adjudicado após negociação (peça 220, p. 3) . Houve ainda uma cotação no valor de R$ 29.131.155,83 que também estava abaixo do valor negociado (peça 213, p. 10) , o que denota que a pesquisa de preços pode ter sido influenciada por propostas com valores inflados. 
175.	Além disso, considerando o fato de que essa foi uma licitação em que houve direcionamento de objeto (parágrafos 100-101) , entende-se que havia um elevado grau de incerteza relativo à pesquisa de preços que se restringiu apenas a consultas junto a fornecedores. Analisando a sessão de lances, constatou-se que a metodologia de estimativa de preços utilizada pode ter impactado negativamente na economicidade da licitação.
176.	Para ilustrar, toma-se como base a fase aleatória do referido pregão. Nela, o sistema pode encerrar automaticamente a sessão a qualquer instante e, portanto, a tendência é que os licitantes ofertem seus melhores lances, tendendo a ocorrer um maior número de lances e inversão de posições, considerando que o certame seja realmente competitivo. O Quadro 9 resume as principais informações da fase aleatória do PE SRP 31/2016 do MEC.
	Características do certame
	PE SRP 31/2016 - MEC

	Valor estimado
	R$ 30.050.480,45

	Valor final
	R$ 29.273.375,50 (redução de 2,6%) 

	Duração da fase aleatória (minutos) 
	4 minutos e 26 segundos

	Quantidade de licitantes que deram lances
	4

	Quantidade de lances
	21

	Quantidade de trocas da primeira posição (alternâncias) 
	0

	Quantidade de licitantes que estiveram à frente na disputa
	1

	Quantidade média de trocas por minuto
	0

Quadro 9 – Competitividade da fase aleatória do PE SRP 21/2016 do MEC
177.	Os indicadores acima indicam que não houve competição real no pregão promovido pelo MEC. Verifica-se que não houve alternâncias na disputa no período em que se espera mais trocas de posição, ainda mais considerando a materialidade envolvida dessa contratação. 
178.	Um outro fato que chama atenção é que das quatro empresas que deram os 21 lances na fase aleatória, duas empresas sequer ofertaram valores abaixo do valor total estimado da contratação, conforme apresentado no Gráfico 1.
Gráfico 1 - Competitividade do certame
179.	A análise dos dados apresentados no Gráfico 1 indica que a empresa vencedora do certame esteve o tempo todo da fase aleatória em primeiro lugar. Duas outras concorrentes, além de ofertarem valores superiores aos dela, ofertaram também acima do valor estimado.
180.	Por todo exposto, entende-se a ausência de critérios de aceitabilidade de preços unitários, a utilização de média aritmética com base apenas em consultas a fornecedores, a ausência de análise crítica e possíveis ajustes dos valores finais estimados como fatores que impactam negativamente nos preços obtidos pela Administração Pública.
3.3.3	Objeto: contratação da solução de Storage
181.	Constatou-se que a pesquisa de preços elaborada pelo MEC continha falhas por ter se baseado em cotações com valores manifestadamente destoantes dos praticados no mercado, sem que houvesse análise crítica da estimativa de preços obtida, contrariando a jurisprudência desta Corte. Ademais, consideraram-se válidos preços de itens cotados erroneamente pelas empresas, o que denota que na pesquisa não se teve o zelo esperado para contratação que envolvia alta materialidade (peça 171, p. 16-18, itens 107-117) .
182.	A pesquisa de preços deficiente foi um dos fatores que concorreram para a contratação do item 2 do PE SRP 28/2016 do MEC com sobrepreço. Como o valor do contrato já foi pago integralmente, o sobrepreço converteu-se em superfaturamento de R$ 671.992,00, o qual está sendo apurado por meio de conversão do TC Processo 033.050/2016-3 em TCE, nos termos do Acórdão 2600/2017-TCU-Plenário, da relatoria da Ministra Ana Arraes.
183.	Ressalta-se que esse item em especial foi estimado com base na seguinte pesquisa:
	Cotação N2O TI
	Cotação VA&R
	Cotação ANS
	AGU Pregão 52/2015

	R$ 3.487.013,24
	R$ 1.873.238,00
	R$ 3.284.195,00
	R$ 1.658.208,00*

	Valor médio estimado para item 2 - Solução de Armazenamento de dados Secundária 
	R$ 2.434.392,06

Quadro 10 – Cotação de preços do item 2 do PE SRP 28/2016 do MEC
* com ajustes da peça 171, p. 17, item 114.
184.	O preço final desse item foi adjudicado por R$ 2.330.000,00. Observa que esse valor, embora inferior à média estimada de R$ 2.434.392,06, era superior a uma das cotações recebidas (VA&R) e à única contratação pública adotada para a pesquisa (AGU Pregão 52/2015) . Como aparentemente não houve avaliação crítica, não foram descartados os valores que apresentaram grande variação em relação aos demais, comprometendo a estimativa do preço de referência.
185.	No caso concreto, mesmo sabendo da existência de contratação pública no valor de R$ 1.658.208,00, o MEC aceitou adquirir o equipamento do item 2 por R$ 2.330.000,00. Ressalta-se que não foram identificados nos autos os critérios de aceitabilidade de preços unitários e seus valores máximos, embora haja a definição do preço global máximo aceitável da licitação.
3.3.4	Objeto: contratação da solução Governança de Dados
186.	A elaboração do orçamento estimativo dessa licitação contou apenas com as cotações fornecidas por quatro fornecedores da fabricante Informática, sendo que não houve justificativa nos autos para não terem sido consideradas contratações similares de outros entes públicos, em desacordo com a jurisprudência do TCU que aponta para utilização de fontes diversificadas na pesquisa de preços.
187.	Além disso, há indícios de que não houve análise crítica dos preços obtidos e nem a definição de critérios de aceitabilidade de preços unitários. Como resultado dessas falhas, os preços obtidos com a realização do certame ficaram superiores à de outra contratação pública que poderia ser utilizada como referência para composição da estimativa de preços da licitação. O Quadro 11 evidencia a discrepância entre valores obtidos / estimados com os preços do PE SRP 47/2016 da ANTT (peça 172, p. 9-12, itens 72-81) .
	PE SRP 9/2017 – MEC – 14/3/2017
	PE SRP 47/2016 – ANTT - 28/12/2016

	Item
	Valor Unitário
	Item
	Valor Unitário

	3 - Gerenciamento de Subconjunto de Dados e Mascaramento de Dados – Informatica Test Data Management
	R$ 159.457,00
 (estimado – R$ 174.091,75) 
	4 - Módulo de Subconjunto de Dados e Mascaramento de Dados (TDM) 
	R$ 140.000,00

	5 - Gerenciamento de Dados Mestres – Informatica Master Data Management
	R$ 3.315.000,00
 (estimado –  R$ 3.825.875,00) 
	1 - Módulo de Gerenciamento de Dados Mestres – IR (Master Data Management) 
	R$ 620.000,00

	8 - Serviço de Suporte Técnico Suporte Técnico ao Componente Test Data Management
	R$ 24.100,00
 (estimado – R$ 36.595,00) 
	6 - Serviços de manutenção, suporte técnico e atualização de versão do Módulo de Subconjunto de Dados e Mascaramento de Dados (TDM) 
	R$ 30.800,00

	10 - Serviço de Suporte Técnico Suporte Técnico ao Componente Master Data Management
	R$ 681.000,00 (estimado – R$ 822.942,50) 
	3 - Serviços de manutenção, suporte técnico e atualização de versão do
Módulo de Gerenciamento de
Dados Mestres – (Master Data Management) 
	R$ 124.000,00

	11 - Serviços de Operação Assistida
	R$ 269,00 (estimado – R$ 295,00) 
	7 - Serviço de Operação Assistida
	R$ 230,00

Quadro 11 – Comparativo de preços do PE SRP 9/2017 do MEC e do PE SRP 47/2016 da ANTT
188.	O sobrepreço acima foi um dos fatores para proposição de medida cautelar suspendendo essa licitação cuja principal causa para sua ocorrência foi a pesquisa de preços mal elaborada que se restringiu a apenas consultas de potenciais fornecedores. 
3.3.5	Objeto: contratação da solução AST
189.	A última cotação de preços realizada pelo FNDE para fins de estimativa de preços obteve os valores de referência descritos no Quadro 12.
	Item
	Descrição
	Qtd
	Valor Unitário (R$) 
	Valor Total (R$) 

	1
	Licença perpétua do módulo central de gerenciamento de vulnerabilidades
	1
	 2.680.000,00  
	2.680.000,00 

	2
	Licença perpétua de agente de varredura para aplicação web e ativos de infraestrutura
	40
	 48.900,00 
	1.956.000,00 

	3
	Serviço de Instalação e Configuração da Solução
	1
	 263.596,00 
	263.596,00 

	4
	Serviço de Suporte Técnico e Atualização de Versão do módulo central de gerenciamento de vulnerabilidades (12 meses) 
	1
	546.250,00  
	546.250,00 

	5
	Serviço de Suporte Técnico e Atualização de Versão dos agentes de varredura para aplicação web e ativos de infraestrutura (12 meses) 
	1
	 284.988,00 
	284.988,00 

	6
	Serviços de operação assistida (UST) 
	13.560
	 307,52 
	4.169.971,20 

	Total (R$) 
	9.900.805,20

Quadro 12 – Valores estimados para os itens da aquisição de AST
Fonte: peça 210
190.	Os preços unitários de referência de todos os itens pretendidos pelo FNDE foram obtidos exclusivamente com cotações feitas com fornecedores, apesar de o próprio estudo técnico ter identificado quatro contratações similares na seção de análise de projetos similares da administração pública.
191.	Para efeito de comparação, a contratação do Banco Central do Brasil (BCB) , decorrente do PE 6/2017, realizado em 30/1/2017, teve como preço final para o item referente à licença do software (subitem 1) , incluída a garantia e suporte técnico por quatro anos, o valor de R$ 529.000,00 (peça 197, p. 61) . A estimativa do FNDE para os mesmos quatro anos previstos no BCB, utilizando os valores dos itens 1-5 do Quadro 12, é superior a R$ 8,5 milhões. 
192.	Já o item referente ao serviço residente (peça 197, p. 22-27, item 3.4-3.15) da contratação do BCB (que é equivalente ao serviço de operação assistida - item 6 do quadro anterior) para o período de quatro anos teve o preço total de R$ 551.000,00. O mesmo serviço no FNDE para o período de quatro anos poderia ultrapassar R$ 16,5 milhões.
193.	A contratação da Agência Nacional de Saúde (ANS) , decorrente do PE 31/2016, realizada em 21/9/2016, teve valor total de R$ 134.163,25 para aquisição de dois softwares de análise de vulnerabilidades: um para análise de ativos de redes e servidores (item 1 do pregão da ANS) e outro para análise de aplicações web (item 2 do pregão da ANS) para um período de três anos (peça 198, p. 53) . O software fornecido pela empresa vencedora do item 2 é o mesmo que o FNDE classificou em segundo lugar de um ranking constante do seu ETP (peça 198, p. 15-16) , composto por dezoito ferramentas. A estimativa do FNDE para os mesmos três anos previstos na ANS, utilizando os valores dos itens 1-2 e 4-5 do Quadro 12, é superior a R$ 7 milhões
194.	Não foram encontradas nos autos do planejamento as razões de os gestores de TI do FNDE terem descartado os preços obtidos pela administração pública. Esse fato ganha maior notoriedade se for considerado que havia grandes diferenças entre os preços daquelas e as cotações com fornecedores. Também não foram identificadas realização de diligências junto ao BCB e ANS para verificação in loco se as ferramentas atenderiam as necessidades da autarquia. 
195.	Pelas razões expostas acima, foi encaminhado o Oficio 30-225/2017-Sefti solicitando justificativas do FNDE por terem sido desconsideradas as contratações realizadas por outras organizações públicas na pesquisa de preços, justificativas da elevada diferença de preços previstos para as licenças do FNDE e ANS e informar se o modelo proposto na contratação do BCB não atenderia as necessidades do FNDE, principalmente se for considerada a vantajosidade econômica do preços das soluções (peça 111, p. 1-2, itens 1.9-1.11) .
196.	O FNDE respondeu por meio do Oficio 32638/2017/Dirti-FNDE que as contratações citadas, apesar de se referirem a solução de vulnerabilidade, não se mostrariam totalmente compatíveis com a proposta de aquisição esperada pelo FNDE, que possui escopo mais amplo nos itens de software e de serviços especializados. As contratações similares possuiriam relação somente com tecnologias de scanners, em um quantitativo diferente do pretendido pelo FNDE, sem possuir a capacidade de gestão dos resultados, sem possibilidade de criação de base de conhecimento, além de não possuir um serviço de apoio especializado (peça 118, p. 4-5, itens 1.9-1.11) .
197.	Os gestores ainda destacaram na resposta enviada que o processo ainda estaria na fase de estimativa e que não seria possível inferir que o preço final seria R$ 10.885.293,00 (valor inicialmente previsto) .
198.	A resposta apresentada pelo FNDE demonstra que a autarquia desqualificou as soluções contratadas pela administração pública sem nem ao menos realizar diligências nas entidades contratantes ou pesquisar no site dos fabricantes as documentações técnicas a respeito do funcionamento das soluções. A grande diferença de preços praticados já seria motivo suficiente para um gestor diligente ter se aprofundado mais nesse assunto, afinal não se tratava de uma contratação corriqueira e de baixa materialidade. Considerando-se o preço das licenças, suporte e operação assistida, o valor estimado da contratação do FNDE poderia alcançar, ao longo de cinco anos, cifras superiores a R$ 32 milhões, enquanto a do BCB foi em torno de R$ 1,5 milhões para quatro anos.
199.	Entre as justificativas apresentadas pelo FNDE para não utilizar a contratação do BCB (peça 118, p. 4-5, itens 1.11) foi que nesta contratação estaria ausente o modulo de gestão e que todo o trabalho de varreduras ficaria concentrado em uma pessoa, que através de seus próprios meios, executaria todo o trabalho de encontrar vulnerabilidades e as ações de tratativas. Em consulta rápida ao site do fabricante da solução oferecida ao BCB foi possível constatar que não são verdadeiras as justificativas do FNDE (peça 202) :
Por funcionar com base no monitoramento de ativos do cliente, o sistema BART permite não apenas a gestão de todo o ciclo de identificação e tratamento de vulnerabilidades, mas possibilita monitorar o comportamento dos ativos nas redes da organização, incluindo mudanças de configuração e violação a políticas de segurança. Conheça, a seguir, as possíveis aplicações e os recursos associados ao serviço.
Centralização de informações
Todos os dados dos ativos monitorados são concentrados em um dashboard que fornece ao cliente recursos essenciais para o adequado gerenciamento de vulnerabilidades, incluindo a geração de relatórios, a quantificação dos riscos associados a vulnerabilidades e os métodos para a correção de vulnerabilidades, dentre outros.
200.	Além de não ter utilizado na pesquisa de preços os resultados obtidos pela administração pública, foi identificado também que os gestores do FNDE não realizaram nenhuma avaliação crítica dos preços apresentados pelos fornecedores, por exemplo, o preço estimado para instalação da solução (item 3 do Quadro 12) foi de R$ 263.596,00. Apesar de o referido item não estar estimado em número de UST, tendo em vista que o objetivo desta unidade de medida é mensurar serviços técnicos, uma comparação possível seria calcular o número de UST correspondentes ao valor das cotações. Desse modo, ao dividir o valor cotado pelo valor unitário da UST, obtém-se 857 como resultado. Isso equivale a dizer que seriam necessárias 857 horas técnicas para instalação do software, o mesmo que aproximadamente cinco meses [857 UST / (8 horas x 22 dias) ], caso fosse considerada a classificação desse serviço como complexidade baixa.
201.	Registra-se que na primeira cotação de preços realizadas junto aos fornecedores pelo FNDE havia sido solicitado às empresas que apresentassem cotações para dois cenários possíveis: licença enterprise com subscrição anual e perpétua. No cenário de subscrição anual foram definidas quinze aplicações; e no cenário licença perpétua foi solicitado que o fornecedor informasse se as varreduras das aplicações eram limitadas ou ilimitadas; caso fosse limitada, deveria ser informada a quantidade de varreduras e usuários permitidos. Além disso, foi solicitado que as empresas interessadas enviassem as especificações da solução AST que é comercializada em seu portfólio (peça 208, p. 12-13) .
202.	Nesse contexto, causa estranheza que as empresas respondentes da pesquisa de preços não tenham oferecido nenhuma das informações descritas no parágrafo anterior e que o FNDE tenha considerado válidas as cotações. Registre-se que das cinco empresas que constam no SEI como referência do preço final estimado (peça 209, p. 2-27) , quatro não constam no e-mail em que foi enviado o pedido de cotação (peça 209, p. 1) .
203.	Outro fato que chamou atenção é que não foi possível identificar o critério de seleção dos fornecedores ISI, OMTX Tecnologia e Cylk, já que nenhum deles informam em seus respectivos sítios eletrônicos que representam os fabricantes declarados na última pesquisa de preço. Da mesma forma, nos sítios dos respectivos fabricantes essas empresas não são listadas como suas representantes (peça 222) . No caso da empresa OMTX, a situação é agravada pelo fato de que nem no seu próprio site há informação de que a empresa forneça solução de AST (peça 211, p. 11-12) . 
204.	Destaca-se que as outras quatro empresas (Rede Segura, Quintera, LinkPartners e Padrão IX) informaram que entregariam a solução da marca Rede Segura, que, coincidentemente, foi a única solução que os gestores do FNDE haviam realizado prova de conceito, segundo resposta do item 1.12 do Ofício 32638/2017/Dirti-FNDE (peça 118, p. 5) . Outra coincidência é que os 305 requisitos técnicos determinados pelo FNDE (peça 160, p. 20-29) são exatamente os mesmos definidos no TR do PE SRP 1/2014, do Ministério de Minas e Energia (MME) , no qual sagrou-se vencedora a empresa Rede Segura (peça 223 p. 22-35 e 96-135) .
3.3.6	Causas do achado
205.	As causas das falhas nas pesquisas de preços estão relacionadas com a ausência de segregação de função e com o fato de os gestores do MEC e do FNDE responsáveis pelas referidas aquisições não terem agido com diligência.
3.3.7	Conclusão do achado
206.	A licitação deve ser precedida de pesquisa de preços de mercado com base em diversas fontes. Quando a pesquisa é mal elaborada ela impacta negativamente na economicidade da contratação. No presente acompanhamento, as falhas mais comuns foram decorrentes de: (i) não utilização como fonte preferencial dos preços obtidos em contratações públicas semelhantes; (ii) estimativas que se basearam apenas em cotações junto a potenciais fornecedores ou junto a empresas não provedoras da solução exigida; (iii) utilização de valores destoantes com os preços correntes de mercado; e (iv) desprezar valores correntes de outras contratações públicas.
207.	Também se verificou que não eram feitas avaliações críticas a partir dos preços obtidos, mesmo quando se estava diante de grande variação entre os valores apresentados. Além disso, não foram definidos critérios de aceitabilidade dos preços unitários e global, o que viabilizou a aceitação e contratação de objetos com sobrepreço, posteriormente convertido em superfaturamento.
208.	A análise das evidências permitiu concluir que as irregularidades constatadas nas aquisições de APM, Storage e Governança de Dados decorreram de condutas não diligentes dos gestores envolvidos. Assim, ressalta-se que as condutas individuais estão sendo apuradas nas representações apartadas (TCs Processo 015.077/2017-9, Processo 033.050/2016-3 e Processo 006.631/2017-7, respectivamente) para fins de responsabilização administrativa. Já a contratação da Exadata está sendo apurada pela CGU e a de AST foi cancelada, de modo que será proposta determinação para que o MEC e o FNDE reavaliem seus sistemas de governança e de controles internos para evitar a reincidência das irregularidades apontadas.
3.4	Irregularidades e indícios fraudes na execução contratual
3.4.1	Objeto: execução do Contrato 76/2015 – fábrica de software
209.	A IN – SLTI/MP 4/2014 estabelece as condições que devem ser observadas durante a execução contratual, em especial na ‘Seção III – Gestão do Contrato’, a fim de mitigar os riscos de pagamento por serviços que não foram prestados adequadamente. No que tange ao Contrato 76/2015, constatou-se que a equipe de fiscais do MEC não agiu em conformidade com a citada instrução normativa, o que provocou uma série de irregularidades na execução do referido contrato.
210.	A primeira irregularidade foi o pagamento por demandas com quantitativos superiores ao que foi originalmente registrado no sistema de controle de demandas mantido pelo MEC (Simec) . Foram constatadas situações em que o funcionário da empresa contratada, responsável pelo preenchimento das planilhas, adulterou as planilhas geradas automaticamente pelo Simec, aumentando a quantidade de execução de diversas demandas, e anexou as planilhas alteradas ao SEI, o que levou o Ministério a pagar por serviços acima da quantidade originalmente aprovada pelo demandante (peça 226, p. 4-5, itens 20-28) .
211.	A segunda irregularidade foi o pagamento por serviços que, aparentemente, não foram executados. Observou-se que os fiscais deram aceite em serviços que não apresentavam artefatos anexados no Simec e serviços que não constavam das respectivas planilhas de evidência (peça 226, p. 4, item 18; p. 11, quadros 8 e 9) . Também se notou situação anômala, em que as planilhas de evidências apresentaram conteúdo quase idêntico por três meses consecutivos, apesar de os serviços serem contratados por demanda (peça 226, p. 10-12, itens 52-62) .
212.	A terceira irregularidade foi o cadastramento de demandas com indícios de quantitativos de serviços excessivos. Essa conclusão foi possível a partir da conversão do total de UST ‘consumido’ pela quantidade equivalente em horas de trabalho. Constatou-se que atividades simples, como cópia de arquivos e tabelas de base de dados, foram registradas com quantitativos equivalentes a cinquenta dias de trabalho, por exemplo (peça 226, p. 14-15, itens 72-76) .
213.	A quarta irregularidade foi a desconsideração, sem justificativas, das glosas previamente calculadas no momento de consolidar as informações para pagamento dos serviços que não atenderam aos níveis de qualidade exigidos (peça 226, p. 4, item 17) .
214.	A quinta irregularidade foi o pagamento por serviços de desenvolvimento e manutenção de software, que deveriam ser mensurados pela métrica de Ponto de Função, mas que foram calculados como itens não mensuráveis, sem evidência de metodologia de cálculo e comprovação de que os serviços foram efetivamente prestados (peça 226, p. 4, item 18) . 
215.	Também foram identificados indícios de que pode ter havido fraude documental, já que foram encontrados artefatos nos processos de pagamentos que possuem aparência de terem sido forjados para comprovar a execução de serviços inexistentes, tendo em vista as seguintes evidências: i) artefatos com conteúdo semelhante, ii) artefatos com data de criação posterior à sua inclusão no sistema de demandas do MEC, iii) artefatos que não atendem aos requisitos estabelecidos no catálogo de serviços, e iv) artefatos criados em lote. (peça 226, p. 7-10, itens 34-51) .
216.	Por fim, foram identificadas outras irregularidades consideradas tão graves quanto aquelas e que podem ter ocasionados dano ao erário:
216.1.	emissão de termos de recebimento definitivo no mesmo dia, ou até mesmo antes, da emissão do termo de recebimento provisório, indicando que os fiscais do contrato não analisaram a entrega dos serviços, como exige o art. 34 da IN – SLTI/MP 2/2014 e a cláusula décima terceira, sub cláusula quarta, do Contrato 76/2015 (peça 226, p. 5-6, itens 29-33) ; 
216.2.	constatação de que funcionário da contratada exercia funções de fiscalização contratual, em afronta ao art. 6º da IN – SLTI/MP 4/2014 e ao princípio da segregação de funções. As atividades consistiram em: i) assinatura de memorandos e termos de recebimento na condição de fiscal técnico; ii) auditoria da execução de demandas no Simec, em desacordo com a cláusula décima terceira do Contrato 76/2015; e iii) solicitação de demandas no Simec, em afronta à cláusula sétima do Contrato 76/2015 (peça 226, p. 12-13) ; e
216.3.	emissão de notas fiscais, pela empresa contratada, previamente à abertura das demandas que compõem as ordens de serviço, o que contraria o fluxo estabelecido no art. 34 da IN – SLTI/MP 4/2014, em que o Gestor do Contrato deve autorizar a emissão de nota fiscal após o recebimento definitivo dos serviços (peça 226, p. 3, itens 14-19) ;
217.	Conclui-se que as irregularidades supracitadas podem ter ocasionado pagamento indevido por serviços superestimados, ou inexistentes (indícios de superfaturamento por quantitativo) identificado em pagamentos superiores a R$ 7 milhões (peça 226, p. 16, Quadro 13) , e que as irregularidades decorreram da omissão dos fiscais e do gestor do Contrato 76/2015. Observa-se que o referido contrato definiu os papeis de cada integrante da equipe de fiscalização, além das condições que deveriam ser observadas para a fiscalização dos serviços, em consonância com a IN – SLTI/MP 4/2014, porém o que se observou foi o descumprimento dos dispositivos pelos servidores do MEC que estavam encarregados de executar a fiscalização contratual.
218.	Registre-se que as irregularidades encontradas na execução do Contrato 76/2015 são objeto de processo apartado (TC Processo 029.817/2017-0) e que a análise da responsabilidade dos envolvidos na fiscalização contratual, bem como de eventual dano ao erário, será feita no curso da representação.
3.4.2	Objeto: contratação da solução APM
219.	O ateste de serviços e bens por parte dos gestores está normatizado na Lei 8.666/1933, bem como na IN SLTI/MP 4/2014. O art. 73, inciso I, da Lei de Licitações preconiza que o objeto da contratação será recebido da seguinte forma:
b) definitivamente, por servidor ou comissão designada pela autoridade competente, mediante termo circunstanciado, assinado pelas partes, após o decurso do prazo de observação, ou vistoria que comprove a adequação do objeto aos termos contratuais, observado o disposto no art. 69 desta Lei; (grifou-se) 
220.	Por sua vez, a IN SLTI/MP 4/2014, no art. 2º, inciso XXIII, conceitua o Termo de Recebimento Definitivo (TRD) como sendo a ‘declaração formal de que os serviços prestados ou bens fornecidos atendem aos requisitos estabelecidos no contrato’, enquanto o art. 34, inciso VIII, estabelece que o gestor e o fiscal requisitante do contrato são responsáveis pela confecção e assinatura do TRD para fins de encaminhamento de pagamento.
221.	A observância de tais pressupostos tem, entre outros, o intuito de se evitar que a administração pública efetue pagamentos sem que a empresa contratada cumpra as obrigações contratuais ao executar o objeto. 
222.	No que tange ao Contrato 21/2017, referente à contratação de solução APM pelo MEC, constatou-se que o Ministério emitiu termo de recebimento definitivo de licenças em desacordo com os normativos supracitados e com as exigências previstas no contrato. Cabe ressaltar que essa constatação ocorreu após a equipe de acompanhamento visitar as instalações do MEC a fim de verificar in loco a utilização das referidas licenças e, desse modo, fornecer subsídios para a instrução da representação TC Processo 015.077/2017-9 que já tinha sido aberta para averiguar indícios de irregularidade relacionados à contratação da solução APM.
223.	O item 7.1 do edital exigia que o licenciamento dos softwares deveria ser perpétuo, ou seja, as licenças recebidas não deveriam ter data de expiração (peça 179, p. 8) , porém a equipe de acompanhamento verificou que o MEC emitiu termo de recebimento para licenças que não eram perpétuas, resultando no pagamento irregular de R$ 9.256.500,00, conforme relatado na representação interposta por esta unidade técnica (peça 165, p. 13-14, itens 91-97) .
224.	Por fim, registra-se que a situação somente foi solucionada após a ação deste Tribunal, materializada por meio do Ofício de Requisição 6-225/2017-Sefti (peça 19) , recebido pelo MEC em 5/7/2017. Decorrente do recebimento do referido ofício, foi criada, em 6/7/2017 (dia seguinte) , a licença de ID 201707061098, a qual é do tipo perpétua, o que serve para evidenciar a irregularidade no fornecimento e recebimento das licenças.
3.4.3	Objeto: contratação da solução de Storage
225.	A contratação de solução de storage pelo MEC, Contrato 37/2016, também apresentou indícios de pagamento em desacordo com as exigências contratuais e com o art. 73, inciso I, da Lei 8.666/1993, além do art. 2º, inciso XXIII, e art. 34, inciso VIII, ambos da IN SLTI/MP 4/2014. O objeto do contrato consistia na aquisição de uma solução primária e uma solução secundária.
226.	 De acordo com o Contrato 37/2016 (peça 170, p. 6, cláusula 7ª) , o pagamento deveria ser realizado à medida que cada etapa fosse concluída, da seguinte forma: Etapa 1 – 10%; Etapa 2 – 70%; e Etapa 3 – 20%.
227.	Por sua vez, a descrição da Etapa 3 é a seguinte (peça 202, p. 35) :
9.3.2.15 Para execução da Etapa 3 a CONTRATADA deverá prestar todos os serviços profissionais necessários, a citar especialmente:
1. instalação e configuração de todos os produtos, componentes e recursos em fornecimento;
2. integração de todos os produtos (hardware e software) que farão parte do ambiente de armazenamento, considerando os que serão fornecidos e os que já existem no ambiente de armazenamento do MEC;
3. instalação e configuração dos componentes internos em cada controladora;
4. configuração das conexões lógicas entre as controladoras e os demais ativos componentes do ambiente nas dependências do MEC;
5. instalação das conexões físicas entre as controladoras e os demais ativos componentes do ambiente do Órgão para efetivar a solução, a citar: switches da rede local, switches da rede SAN e controladoras existentes;
6. transferência de conhecimentos na forma de hands-on para operação da solução;
7. emissão do AS BUILT da solução entregue.
228.	Apesar de o contrato prever o pagamento por etapas, constatou-se que os pagamentos foram realizados de forma integral, em desacordo com o previsto no edital e no contrato. O próprio MEC reconheceu que a Etapa 3 ainda não estava concluída quando ocorreu o pagamento integral do contrato, no valor de R$ 7.018.124,00, em 10/2/2017 e em 13/4/2017, conforme Ofício 140/2017/CRTI/DTI-MEC, de 29/8/2017 (peça 171, p. 20, item 135) . 
229.	De fato, o TRD da solução primária foi emitido em 13/1/2017 para posterior pagamento de R$ 4.688.124,00 em 10/2/2017, enquanto o TRD da solução secundária foi emitido em 30/3/2017 com pagamento no valor de R$ 2.330.000,00 efetuado e 13/4/2017 (peça 171, p. 20, item 136) .
230.	Tendo em vista que a Etapa 3 corresponde a 20% do total contratado, houve o pagamento irregular de R$ 937.624,80 referentes à solução primária e de R$ 466.000,00 relativos à solução secundária, perfazendo o total de R$ 1.403.624,80 (peça 171, p. 20, item 138) .
231.	Cabe lembrar que as irregularidades aqui apresentadas, embora graves, são objeto de representação apartada (TC Processo 033.050/2016-3) e, portanto, a responsabilização dos eventuais responsáveis não será tratada neste acompanhamento.
3.4.4	Objeto: contratação da solução Exadata
232.	Verificou-se que o Contrato 42/2016 está sendo executado em desacordo com o que foi estipulado no edital no que se refere à vedação de subcontratação parcial ou total do objeto (peça 191, p. 34, item 40.1.1) . O serviço de operação assistida, item 14 do edital do SRP PE 31/2016, está sendo executado por meio de subcontratação de outra empresa (peça 204) , em afronta à 2ª sub cláusula da 22ª cláusula do Contrato 42/2016 (peça 183, p. 14) . 
3.4.5	Causas do achado
233.	As causas das irregularidades identificadas na execução contratual estão relacionadas com a ausência ou pouca diligência dos gestores responsáveis pelos controles contratuais e normativos existentes, baixa governança, bem como no caso especifico do contrato de fábrica software, ações ou omissões dos gestores e dos responsáveis pela fiscalização.
3.4.6	Conclusão do achado
234.	Os indícios de irregularidades na execução dos contratos de fábrica de software, APM e Storage são graves, uma vez que podem ter ocasionado dano ao erário. Porém essas questões já são objeto de ações específicas por parte da Sefti (representações apartadas TCs 029.817-2017-0, Processo 015.077/2017-9 e Processo 033.050/2016-3) . Sendo assim, considera-se pertinente, no âmbito do presente acompanhamento, a proposição de determinação para que o MEC reavalie seu sistema de governança e de controles internos para evitar a reincidência das irregularidades apontadas.
235.	No que tange à contratação de solução Exadata, a subcontratação que ocorreu no Contrato 42/2016, embora afronte cláusula contratual, em análise perfunctória, não apresenta indícios tão graves quanto os relatados para os demais contratos analisados. Desse modo, e considerando que a CGU está realizando auditoria no referido contrato (parágrafo 57 deste relatório) , considera-se suficiente a proposição de ciência ao MEC e à CGU acerca da subcontratação em desacordo com o previsto na 22ª cláusula, 2ª sub cláusula, do Contrato 42/2016.
236.	Por fim, entende-se que as falhas identificadas no controle de execução do contrato de fábrica de software mantido com a empresa Cast (Contrato 76/2015) podem estar ocorrendo nos demais contratos de fábrica de software do Ministério. Dessa maneira, será proposto recomendar ao MEC que, com apoio do Controle Interno, avalie a oportunidade e a conveniência de rever a execução dos contratos de fábrica de software mantidos com as empresas Indra Brasil Soluções e Serviços Tecnológicos S.A. (Contratos 77/2015 e 78/2015) , Squadra Tecnologia S.A. (Contrato 75/2015) e MBA Tecnologia Ltda. (Contrato 70/2014) .
3.5	Falhas na segregação de funções relativas a aquisições de TI
237.	É notório que a segregação de funções, princípio basilar de controle interno, visa a mitigar os conflitos de interesses, os erros, as omissões e as fraudes.
238.	O art. 2º da IN SLTI/MP 4/2014 define as áreas e papéis que devem atuar nas fases de planejamento da contratação e execução do contrato. Com o objetivo de preservar a segregação de funções, a instrução normativa definiu o envolvimento de três áreas: Requisitante da Solução, Tecnologia da Informação e Administrativa. A equipe de planejamento da contratação será composta por: i) Integrante Técnico - servidor representante da Área de Tecnologia da Informação, indicado pela autoridade competente dessa área; ii) Integrante Administrativo - servidor representante da Área Administrativa, indicado pela autoridade competente dessa área; e iii) Integrante Requisitante - servidor representante da Área Requisitante da Solução, indicado pela autoridade competente dessa área.
239.	Por sua vez, o § 2º, art. 11, da IN SLTI/MP 4/2014 define que:
§ 2º O DOD será encaminhado à autoridade competente da Área Administrativa, que deverá:
I - decidir motivadamente sobre o prosseguimento da contratação;
II - indicar o Integrante Administrativo para composição da Equipe de Planejamento da Contratação, quando da continuidade da contratação; e
III - instituir a Equipe de Planejamento da Contratação, conforme exposto no art. 2º, inciso IV
240.	Já o art. 22 da IN SLTI/MP 4/2014 define que a estimativa de preços da contratação deverá ser realizada pelos Integrantes Administrativo e Técnico.
241.	Foi constatado que no MEC o papel de Área Administrativa está sendo desempenhado por pessoal alocado na Coordenação de Recursos de Tecnologia da Informação (CRTI) , que, conforme organograma funcional disponível no PDTI 2017-2020 (peça 206, p. 21) , é uma área que faz parte da Diretoria de TI do MEC. Além disso, em algumas contratações, como a de Qlikview e de Exadata, a indicação do integrante administrativo foi realizada diretamente pelo Diretor de TI ou por sua substituta (peça 224) .
242.	Outra situação que refletiu a ausência de segregação de funções foi a indicação do próprio Diretor da TI como integrante técnico da contratação da solução de Big Data, indicação essa efetuada por sua diretora substituta (peça 225) .
243.	Também foi constatado que funcionário da empresa contratada referente ao contrato 76/2015 exercia funções de fiscalização contratual, em afronta ao art. 6º da IN – SLTI/MP 4/2014. As atividades consistiram em: assinatura de memorandos e termos de recebimento na condição de fiscal técnico, ii) auditoria da execução de demandas no Simec, em desacordo com a cláusula décima terceira do Contrato 76/2015; e iii) solicitação de demandas no Simec, em afronta à cláusula sétima do Contrato 76/2015. 
244.	Por fim, nos contratos de soluções de tecnologia da informação, o ateste de faturas por parte do gestor do contrato, sem a manifestação do fiscal técnico quanto à avaliação dos serviços executados ou dos bens entregues, viola o art. 34, incisos II e III, da IN-SLTI 4/2014, bem como o princípio da segregação de funções (Acórdão 10075/2017-TCU-Primeira Câmara, da Relatoria do Ministro-Substituto Marcos Bemquerer) .
3.5.1	Causas do achado
245.	Entende-se que a não observância da devida segregação de funções tenha sido causada em boa parte por falhas no sistema de governança e de controles internos do órgão.
3.5.2	Conclusão do achado
246.	Constatou-se que havia servidores da DTI do MEC exercendo atividades que, de acordo com a IN SLTI/MP 4/2014, deveriam ser desenvolvidas pela área administrativa. Essa ausência de segregação torna mais frágeis os controles que possivelmente poderiam identificar as falhas apontadas no planejamento e execução da contratação, especialmente quanto aos achados relacionado à pesquisa de preços e controles relativos à execução contratual.
247.	Dessa forma, será proposto determinar que o MEC reavalie seu sistema de governança e de controles internos, a fim de evitar que continuem ocorrendo irregularidades decorrentes da falta de segregação de funções.
3.6	Indícios de antieconomicidade, sobrepreços e superfaturamentos
248.	As licitações públicas, segundo o art. 3º c/c o art. 15, inciso IV, todos da Lei 8.666/1993, devem atender, dentre outros, aos princípios da seleção da proposta mais vantajosa para a administração, da igualdade, da publicidade, do julgamento objetivo e da economicidade. Nesse sentido, o art. 15, inciso V, da Lei 8.666/1993, dispõe que as compras públicas, sempre que possível, deverão balizar-se em preços praticados no âmbito da administração pública, ao passo que o art. 43, inciso IV, também da referida lei, determina que a licitação deverá guardar conformidade com os preços correntes no mercado.
249.	As pesquisas de preços inadequadas, que geraram um orçamento com preços superestimados no âmbito dos PE SRP 1/2017 (APM) e 28/2016 (Storage) , descritas na sessão 3.3 deste relatório, somadas às restrições à competitividade impostas nos certames, relatadas na sessão 3.1, tiveram como resultado contratações com valores superiores aos praticados no mercado.
250.	Além disso, a elaboração inadequada da memória de cálculo dos quantitativos necessários para prestação dos serviços previstos no PE SRP 1/2017, descrita na sessão 3.2, também teve como resultado o superfaturamento de quantitativo.
251.	No processo apartado TC Processo 033.050/2016-3 (aquisição de storage) foram propostas a conversão dos autos em tomada de contas especial e citação e audiência dos Gestores do MEC e FNDE. Naquela representação apuraram-se indícios de superfaturamento de pelo menos R$ 671.992,00 (peça 171, p. 25, item 163.2) . A Relatora do processo endossou a proposta da Sefti, submetendo-a ao Tribunal, que emitiu o Acórdão 2600/2017-TCU-Plenário prolatado nos termos acima mencionados.
252.	Por seu turno, o TC Processo 015.077/2017-9 (aquisição de APM) , no qual também foram apontados indícios de sobrepreço e de superfaturamento superiores a 1500% em relação às licenças, podendo superar R$ 10,5 milhões, atualmente está com medida cautelar vigente e em análise de oitivas pela unidade técnica.
253.	O TC Processo 029.817/2017-0, que trata de representação apresentada por esta equipe relativa à execução do Contrato 76/2015 (serviços de fábrica de software) do MEC, trata de indícios de superfaturamento de quantitativo decorrente de falhas nos controles relativos à gestão contratual, que foi descrito na sessão 3.4. Diante dos fatos apresentados por esta unidade técnica nos autos daquela representação, a Relatora determinou a oitiva prévia do MEC acerca dos indícios de irregularidades apresentados pela equipe de fiscalização.
254.	Já o TC Processo 006.631/2017-7 que trata de representação apresentada pela Sefti acerca da existência de indícios de sobrepreço no valor final das licenças para governança de dados (peça 172, p. 9-10, itens 72-81) , foi objeto de decisão monocrática, referendada pelo Plenário, com a determinação de suspensão cautelar da contratação. Decorrente disso, após comunicação da suspensão cautelar ter sido comunicada ao MEC, em 30/6/2017, aquele Ministério informou ao TCU que revogou o referido pregão (peça 175, p. 2, item 3) . O processo de representação ainda aguarda análise das oitivas pela Unidade Técnica.
255.	Registra-se ainda que há indícios de que as contratações das soluções de Qlikview, Big Data e Exadata foram antieconômicas pelas razões descritas nas seções 3.1 a 3.3. Além disso, os planejamentos das contratações das soluções AST e SOA, realizados pelo FNDE, também possuíam indícios de irregularidades. Caso os gestores dessa autarquia tivessem dado continuidade às contratações seria possível que viessem a ser caracterizadas como antieconômicas, podendo inclusive ocasionar sobrepreço, dependendo de como fosse a competitividade na sessão de lances.
3.6.1	Causas do achado
256.	As causas da antieconomicidade e do sobrepreço identificados estão relacionadas com a ausência de um adequado planejamento das contratações. Para dizer o mínimo, os gestores do MEC e FNDE responsáveis pelas referidas aquisições não agiram com diligência, promoveram restrições de marcas sem cobertura de estudos reais de soluções alternativas, realizaram pesquisas de preços e memória de cálculo do volume de serviços ou bens a serem contratados de forma precária.
3.6.2	Conclusão do achado
257.	Quatro contratações analisadas durante a fiscalização apresentaram como irregularidade indícios de sobrepreço e superfaturamento. Para esses casos as condutas individuais dos gestores estão sendo tratadas em processos apartados: Processo 015.077/2017-9 (APM) , Processo 033.050/2016-3 (Storage) , Processo 006.631/2017-7 (Governança de Dados) e Processo 029.817/2017-0 (Fábrica de Software) . 
4.	INFORMAÇÕES ADICIONAIS
4.1	Substituição de gestores durante a fiscalização
258.	A nomeação e exoneração dos gestores é uma prerrogativa dos agentes políticos, a qual independe de motivação. Após uma série de representações desta Secretaria de Fiscalização de TI, algumas das quais resultaram na adoção de medidas cautelares por parte do Tribunal, e durante os trabalhos desta fiscalização, foram exonerados os dois Diretores de TI (um do MEC e um do FNDE) , além de dois Coordenadores-Gerais da área de TI do MEC. Merecem destaque as limitações impostas à equipe de fiscalização do TCU, notadamente pelos gestores de TI do MEC antes das exonerações. Ao mesmo tempo em que esses gestores foram sendo substituídos, o acesso às informações fluiu de maneira mais objetiva.
259.	Importante registrar que tanto o Diretor de TI do MEC quanto o do FNDE eram agentes externos ao quadro de servidores e de empregados públicos efetivos, contrariando determinação do Acórdão 1200/2014-TCU-Plenário, da relatoria do Ministro Raimundo Carreiro, no qual foi determinado à Secretaria de Logística e Tecnologia da Informação:
9.2.1.1. identificar, no prazo de 120 (cento e vinte) dias, situações em que atividades sensíveis e estratégicas inerentes à TI, como tarefas de planejamento, coordenação, supervisão, controle e governança, estejam sendo exercidas por agentes externos ao quadro permanente de pessoal da instituição, sugerindo a substituição desses por servidores ou empregados públicos efetivos, e
9.2.1.2. a elaborar plano de ação, no prazo de 180 (cento e oitenta) dias, com vistas à gradativa substituição dos referidos agentes externos por servidores ou empregados públicos efetivos, em período previamente definido no referido plano, segundo estudos e planejamentos relativos à disponibilidade e/ou à contratação de pessoal efetivo para o exercício dessas atividades, caso não seja possível a substituição imediata dos agentes externos mencionados;
4.2	Falta de transparência dos processos licitatórios
260.	Atualmente, a IN SLTI/MP 4/2014 não exige que os estudos técnicos preliminares da contratação sejam publicados juntamente com o edital e TR, apesar de ser um dos instrumentos mais importantes do processo licitatório de contratações, especialmente de TI. Nesse sentido, sua publicação no momento da divulgação da licitação possibilitaria um melhor controle dessas contratações. Além disso, aumentaria a transparência do processo licitatório, promoveria um melhor controle social da Administração Púbica e atenderia ao que está disposto no inciso II, do art. 3º, inciso VI, do art. 7º, inciso IV, do § 1º, do art. 8º, da Lei 12.527 (Lei de Acesso à Informação - LAI) , que informa que é dever dos órgãos e entidades públicas promover, independentemente de requerimentos, a divulgação em local de fácil acesso, no âmbito de suas competências, de informações de interesse coletivo ou geral por eles produzidas ou custodiadas. 
261.	Nesse contexto, e devido a ter sido identificado que os estudos técnicos estão sendo elaborados sem o devido rigor, e visando mais a atender às formalidades do processo licitatório do que servir como efetivo instrumento de planejamento das contratações, será proposta recomendação à Setic/MPDG que oriente a seus jurisdicionados a respeito da obrigatoriedade da publicação do ETP juntamente com o Edital da licitação. Importa registrar que a transparência dos atos relativos a planejamento de licitações e contratos foi objeto de fiscalização específica desta unidade no âmbito do TC Processo 016.091/2017-5 e está pendente de julgamento.
262.	Outra ação que poderia aumentar a transparência do processo licitatório e ajudar os gestores a encontrarem mais facilmente contratações semelhantes no momento da pesquisa de preços, é que o edital da contratação deixasse de ser disponibilizado como um arquivo compactado (normalmente no formato ‘ZIP’) e fosse publicado em formatos que permitam serem descobertos por ferramentas de busca (como o Google, Bing, etc.) . Tendo isso em vista, será proposta recomendação à Seges/MPDG para que avalie a conveniência e a oportunidade de efetuar ajustes no Sistema Comprasnet a fim de que ele passe a aceitar os anexos da licitação em formatos que permitam busca, como, por exemplo, arquivos texto, html, doc, docx, pdf, rtf, etc.
5.	COMENTÁRIOS DOS GESTORES
263.	Em decorrência do procedimento previsto no parágrafo 93 do Manual de Acompanhamento do TCU, aprovado pela Portaria Segecex 27/2016, o relatório preliminar da presente fiscalização (peça 238) foi submetido aos gestores das quatro organizações fiscalizadas, a fim de que eles pudessem se pronunciar sobre as conclusões e sobre as propostas de encaminhamento inicialmente formuladas pela equipe de acompanhamento.  
264.	O MEC, o FNDE e o Inep manifestaram-se, respectivamente, por meio do Ofício 24/2018/CHEFIAGAB/SE/SE-MEC, de 11/1/2018 (peça 249) , do Ofício 81/2018/Asesp/Gabin-FNDE, de 3/1/2018 (peça 248) , e do Ofício 1650/2017/GAB-INEP, de 4/1/2018 (peça 247) .
5.1.1	Manifestação do MEC
265.	Os gestores informaram que foram tomadas as seguintes medidas no sentido de evitar maiores danos e apurar eventuais responsabilidades das empresas, gestores e servidores públicos envolvidos nas possíveis irregularidades elencadas neste relatório (peça 249, p. 2-3) :
265.1.	exoneração dos antigos gestores;
265.2.	não renovação do contrato com a empresa Cast Informática e dos contratos referentes aos serviços Exadata e Big Data em Nuvem;
265.3.	solicitação de bloqueio de todos os pagamentos pendentes com a Empresa Cast Informática até que se tenham apontamentos definitivos sobre possíveis valores pagos indevidamente; 
265.4.	nomeação de novos fiscais de contratos e substitutos, além da instituição de rodízio entre esses fiscais;
265.5.	melhoria na fiscalização dos produtos e serviços entregues; e
265.6.	apoio integral aos órgãos de controle e fornecimento de informações e insumos à Assessoria Especial de Controle Interno do Ministério para que se adote as medidas plausíveis junto à Corregedoria do Ministério da Educação quanto à apuração dos fatos e responsabilidades.
266.	Quanto ao aprimoramento dos processos de Governança de TI destacaram que estão sendo empreendidas ações estruturadas na forma de um projeto, com prazo de conclusão no ano de 2018 e com estabelecimento de responsáveis. A seguir, são enumeradas essas ações (peça 249, p. 3-5) :
266.1.	utilização de listas de verificação de conformidade dos requisitos legais e melhores práticas em contratações;
266.2.	maior segregação de funções, acrescentando setores no fluxo do processo de contratação e gestão de contratos;
266.3.	aprimoramento das pesquisas de preços. Além de seguir rigorosamente as orientações da IN SLTI 5/2014, as funções relacionadas à pesquisa foram segregadas entre a Coordenação de Recursos de Tecnologia da Informação e a Coordenação-Geral de Licitações e Contratos;
266.4.	institucionalização de processo de Compliance da DTI;
266.5.	aprimoramento do processo de gestão de riscos;
266.6.	aprimoramento do processo de gestão de contratações e contratos;
266.7.	aprimoramento do processo de gestão da capacidade;
266.8.	redesenho dos processos de elaboração, monitoramento e revisão da Estratégia de TI;
266.9.	operacionalização das estruturas de tomada de decisão de TI; e
266.10.	aprimoramento do processo de gerenciamento de demandas;
5.1.2	Manifestação do FNDE
267.	Os gestores informaram que antes mesmo da divulgação deste relatório, a Diretoria de TI (Dirti) juntamente com suas coordenações gerais já haviam verificado a necessidade de realizar melhorias no sistema de governança de TI e que, ao longo de 2017, adotaram algumas medidas na tentativa de aprimorar os seus processos de contratação e gestão contratual. A seguir, um resumo das ações já tomadas ou que estão em curso, que possuem, segundo os gestores, com objetivo de aprimorar a governança de TI na autarquia (peça 248, p. 4-5) :
267.1.	aprimoramento do processo de pesquisa de preços; 
267.2.	aprimoramento dos estudos técnicos no caso de eventual padronização de marca; 
267.3.	projeto de revisão, atualização e/ou criação de catálogos de serviços e indicadores de serviços para controle interno de contratos relevantes;
267.4.	adoção de nova metodologia de trabalho baseada em práticas de gerenciamento de projetos com definições de cronograma e monitoramento das ações;
267.5.	adoção de reuniões semanais para alinhamento e atualizações sobre as contratações de TI;
267.6.	pesquisa junto as outras áreas do FNDE sobre as necessidades de TI e respectivos quantitativos;
267.7.	tratativas para institucionalização do escritório de contratações de TI e do escritório de gestão de contrato de TI, que tem como objetivo fomentar as boas práticas nas contratações de bens e serviços de TI e gestão contratual e assessorar as Coordenações-Gerais e equipes de planejamento da Dirti;
267.8.	implantação do Painel de Governança de TI que possibilitará um melhor acompanhamento das contratações, contratos e orçamento da Dirti, das necessidades e projetos de TI; 
267.9.	tratativas para reativação do Comitê Estratégico de TI de forma a segregar funções e submeter ao Comitê aprovação das contratações; e
267.10.	capacitação dos servidores visando o desenvolvimento de matrizes de riscos dos processos de contratação e gestão de contratos administrativos.
268.	Por fim, apontaram que o FNDE possui carência de servidores qualificados para atuarem nas ações de melhoria e nos processos de contratação e gestão contratual. Destacaram que essa carência, aliada ao acúmulo de atividades e responsabilidades atribuídas a um mesmo servidor como algumas das causas das falhas existentes nos processos de contratação e gestão contratual (peça 248, p. 6) .
5.1.3	Manifestação do INEP
269.	Os gestores informaram que estão cientes dos fatos relatados neste relatório e que estão engendrando esforços no sentido de praticar seus atos de gestão em estrita observância à legislação vigente, bem como as boas práticas em contratações de TI.
5.1.4	Análise das manifestações
270.	Percebe-se pelas ações tomadas tanto pelo MEC quanto pelo FNDE que algumas providências já estão sendo tomadas no sentido de aprimorar o sistema de Governança de TI e de controles internos com o objetivo de evitar a reincidência de irregularidades semelhantes àquelas apontadas no relatório.
271.	Contudo, objetivando um melhor acompanhamento posterior, por meio de monitoramento destas ações, serão mantidas as propostas de determinação para que o MEC e o FNDE reavaliem seus sistemas de governança e de controles internos para evitar a reincidência das irregularidades apontadas.
272.	Quanto à carência de servidores qualificados para atuarem nas ações de melhoria e nos processos de contratação e gestão contratual, a análise da adequação dos quantitativos de pessoal não foi objeto da fiscalização, o que impede a emissão de juízo a respeito por parte da equipe de fiscalização. 
6.	CONCLUSÃO
273.	No presente trabalho, procurou-se avaliar a forma como as contratações na área de TI vinham sendo conduzidas no âmbito do MEC e das autarquias a ele vinculadas: Capes, FNDE e Inep. A definição dos objetos que seriam fiscalizados levou em conta critérios de materialidade e risco, com enfoque em aquisições para as quais estavam em curso (ou foram autuados) processos de representação no TCU.
274.	Os problemas encontrados nas fases de planejamento (MEC e FNDE) e de execução de diversos contratos (MEC) demonstram uma baixa governança em contratações de TI nesses dois órgãos pelos motivos que serão expostos nos próximos parágrafos.
275.	Quanto ao planejamento, pode se concluir que os ETPs não foram elaborados com o intuito de buscar a melhor contratação possível para a administração pública, ao contrário, os ETPs aparentavam terem sido elaborados mais para atender às formalidades do processo licitatório, que para serem um efetivo instrumento de planejamento das contratações, tendo em vista os seguintes achados:
275.1.	restrição a competitividade por meio de direcionamento ou indicação de marca (parágrafos 95-127) ;
275.2.	superdimensionamento das necessidades (parágrafos 133-156) ;
275.3.	falhas nas pesquisas de preços (parágrafos 160-204) ;
275.4.	No que se refere à execução contratual, foram encontradas irregularidades relacionadas ao ateste e pagamento de serviços sem a prestação efetiva e integral dos mesmos; empregado da contratada exercendo funções de competência dos fiscais de contrato; e subcontratação de empresa para prestar serviços no Contrato 42/2016 (parágrafos 209-232) .
276.	Também foram identificadas falhas relacionadas à segregação de funções, nas quais as atividades que seriam de responsabilidade da área administrativa estavam sendo executadas pela própria DTI do MEC em desacordo com o que determina a IN SLTI/MP 4/2014 (parágrafos 237-247) .
277.	Considerando as gravidades dos indícios de irregularidade relatados na seção 3, constatou-se pouca diligência dos antigos gestores do MEC e do FNDE nos atos por eles praticados. Além disso, era de se esperar maior cautela de gestores responsáveis pela condução de orçamentos anuais superiores a R$ 135 milhões e R$ 49 milhões respectivamente.
278.	A conduta dos antigos gestores não se limitou ao mero descumprimento de formalidades, uma vez que o planejamento inadequado de contratações e a fiscalização deficiente da execução contratual ocasionaram aquisições antieconômicas, com sobrepreços e superfaturamentos (parágrafos 248-255) . Ainda que o detalhamento das eventuais antieconomicidades das contratações não seja o objetivo deste trabalho, uma maior diligência dos gestores do MEC e do FNDE poderia ter resultado em aquisições (que somadas chegariam a cerca de R$ 170 milhões) com preços inferiores.
279.	No âmbito deste processo, tendo em vista as irregularidades descritas na seção Achados será proposta determinação para que o MEC e o FNDE reavaliem seus sistemas de governança e de controles internos para evitar a reincidência de irregularidades semelhantes às apontadas, já que as condutas individuais dos gestores já estariam sendo tratadas em processos de representações apartadas: Processo 015.077/2017-9 (APM) , Processo 033.050/2016-3 (Storage) , Processo 006.631/2017-7 (Governança de Dados) e Processo 029.817/2017-0 (Fábrica de Software) . 
280.	Embora a Portaria-Segecex 12/2016, e em especial o item I.13, se refira apenas aos processos de denúncia e representações, considera-se pertinente que a Secretaria de Controle Externo da Educação, em cuja clientela se inserem as organizações fiscalizadas, seja informada acerca das conclusões deste relatório de acompanhamento a fim de subsidiar futuros trabalhos e/ou para que avalie o impacto do trabalho nos processos de contas do Ministério.
281.	No mesmo sentido, tendo em vista o tema abordado ser prioritariamente afeto à Secretaria de Controle Externo de Aquisições Logísticas, também será proposto dar conhecimento deste relatório àquela Unidade Técnica.
282.	Além disso, considerando o volume de indícios de irregularidades e que foi feita referência a uma fiscalização em execução pelo Ministério da Transparência e Controladoria-Geral da União, será proposto dar conhecimento deste relatório também àquele órgão de controle.
283.	Por fim, será proposta recomendação à Setic/MPDG para que oriente seus jurisdicionados a respeito da obrigatoriedade da publicação dos Estudos Técnicos Preliminares juntamente com o Edital da licitação, já que foi identificado que os estudos técnicos estão sendo elaborados sem o devido rigor, que essa ação aumentaria a transparência do processo licitatório e promoveria um melhor controle social da Administração Púbica (parágrafos 260-261) .
284.	Nesse contexto, foi constatado que a publicação do edital em formatos que permitissem serem descobertos por ferramentas de busca (como o Google, Bing, etc.) também aumentaria a transparência do processo licitatório e ajudaria os gestores a encontrarem mais facilmente contratações semelhantes no momento da pesquisa de preços. Tendo isso em vista, será proposta recomendação à Seges/MPDG para que avalie a conveniência e a oportunidade de efetuar ajustes no Sistema Comprasnet a fim de que ele passe a aceitar os anexos da licitação em formatos que permitam busca, como, por exemplo, arquivos texto, html, doc, docx, pdf, rtf, etc. (parágrafo 262) .
7.	PROPOSTA DE ENCAMINHAMENTO
285.	Diante do exposto, propõe-se o encaminhamento dos autos ao Gabinete da Ministra Ana Arraes com as propostas que seguem:
286.	determinar ao Ministério da Educação, com fundamento no art. 250, inciso II, do RI/TCU, que reavalie seus sistemas de governança e de controles internos para evitar a reincidência das irregularidades apontadas, apresentando ao TCU, em 90 (noventa) dias, o plano de ação com vistas a sanear os problemas identificados.
287.	determinar ao Fundo Nacional de Desenvolvimento da Educação, com fundamento no art. 250, inciso II, do RI/TCU, que reavaliem seus sistemas de governança e de controles internos para evitar a reincidência das irregularidades apontadas, apresentando ao TCU, em 90 (noventa) dias, o plano de ação com vistas a sanear os problemas identificados.
287.1.	recomendar ao Ministério da Educação que, tendo em vista os indícios de irregularidades identificados no Contrato 76/2015, firmado com a empresa Cast Tecnologia S.A, por meio de seu controle interno, verifique também a regularidade da execução dos demais contratos de fábrica de software mantidos com as empresas Indra Brasil Soluções e Serviços Tecnológicos S.A (Contratos 77/2015 e 78/2015) , Squadra Tecnologia S.A. (Contrato 75/2015) e MBA Tecnologia Ltda. (Contrato 70/2014) ;
287.2.	recomendar à Secretaria de Tecnologia da Informação do Ministério do Planejamento, Desenvolvimento e Gestão que oriente seus jurisdicionados a respeito da obrigatoriedade da publicação dos Estudos Técnicos Preliminares juntamente com o Edital da licitação;
287.3.	recomendar à Secretaria de Gestão do Ministério do Planejamento, Desenvolvimento e Gestão que avalie a conveniência e a oportunidade de efetuar ajustes no Sistema Comprasnet a fim de que ele passe a aceitar os anexos da licitação em formatos que permitam busca, como, por exemplo, arquivos texto, html, doc, docx, pdf, rtf, etc.;
287.4.	autorizar a publicação da ficha-síntese do presente acompanhamento;
287.5.	encaminhar cópia do acórdão que vier a ser prolatado ao Ministério da Educação, à Coordenação de Aperfeiçoamento de Pessoal de Nível Superior, ao Fundo Nacional de Desenvolvimento da Educação, ao Instituto Nacional de Estudos e Pesquisas Educacionais Anísio Teixeira e ao Ministério da Transparência e Controladoria-Geral da União, comunicando-os que o inteiro teor dos acórdãos, incluindo os relatórios e os votos, poderão ser obtidos no dia seguinte ao de sua oficialização, por meio de consulta ao endereço www.tcu.gov.br/acordaos.
287.6.	dar conhecimento do teor deste relatório à Secretaria de Controle Externo da Educação e à Secretaria de Controle Externo de Aquisições Logísticas; e
287.7.	arquivar os presentes autos, com fulcro no art. 169, inciso V, do RI/TCU.”
2.	O titular da Sefit, ao manifestar sua concordância com as propostas formuladas, teceu as seguintes considerações:
“ (...) 3. O presente trabalho apresenta farta coleção de ações e situações em desacordo com as disposições legais e regulamentares, bem como em oposição à jurisprudência do TCU e a princípios elementares que regem a administração pública.
Conforme demonstrou o relatório da fiscalização, há evidências de sérias violações à segregação de função, sobrepreços, superfaturamentos, pesquisas de preço irregulares, contratações injustificadas, sem fundamentação técnica e/ou motivação devida.
A amplitude e diversidade de indícios e irregularidades presentes nos autos indica que os fatos não podem ser atribuídos a mero desconhecimento das normas e/ou a dificuldades pontuais em se garantir a conformidade. A materialidade das contratações, bem como a criticidade e essencialidade dos serviços e políticas públicas geridos pelo Ministério da Educação, exige conduta diligente, prudente e eficiente na gestão dos contratos e dos recursos públicos, o que, via de regra, não se verificou no presente caso. Há que se ressaltar que a ação preventiva do Tribunal de Contas da União foi essencial para prevenir que irregularidades se mantivessem e prejuízos maiores se materializassem. 
Conforme discutido ao longo do relatório, as estruturas de governança e controle do Ministério da Educação e entidades a ele vinculadas falharam. Impende verificar e dar consecução a ações e aprimoramentos que possam prevenir que situações como essas se repitam no futuro. Nesse sentido, passo a destacar a importância do componente liderança com o fito de prevenir novas ocorrências dessa natureza. 
De acordo com o guia ‘10 Passos para a Boa Governança’, editado pelo TCU, o Passo 1 para uma boa governança é: ‘Escolha líderes competentes e avalie seus desempenhos’. Assim dispõe o guia: 
‘Os resultados de qualquer organização dependem fundamentalmente das pessoas que nela trabalham. Por essa razão, as organizações devem garantir que seus profissionais possuam as competências necessárias ao exercício do cargo. Ao selecionarem suas equipes de governo e corpo gerencial, governantes e administradores devem avaliar a idoneidade moral e a reputação dos candidatos; seus conhecimentos, habilidades e atitudes; sua experiência em funções de natureza semelhantes; bem como possíveis impedimentos e conflitos de interesse.’
E, prossegue o guia, recomendando:
‘Estabeleça e dê transparência ao processo de seleção de membros da Alta Administração e de colegiado superior ou conselhos;’
A despeito das evidentes diferenças entre os casos concretos, cita-se situação recente ocorrida no âmbito da Caixa Econômica Federal. Nesse caso, após atuação do Ministério Público Federal que recomendou o afastamento de dirigentes daquela organização e adoção de processo seletivo impessoal para indicação de vice-presidentes da Estatal, o banco público aprovou novo estatuto para aprimorar o processo de indicação para cargos de direção. No seu novo regramento, a Caixa dispôs novos critérios para seleção dos vice-presidentes, com proposição de nomes por meio de um Comitê; possibilidade de contratação de empresa especializada em recrutamento de executivos; previsão de processo seletivo que considere empregados da Caixa, preferencialmente, ou atores externos; além disso, foram acrescidos critérios e exigências para o cargo. 
Com esse exemplo, procura-se destacar que a indicação dos dirigentes de TI da administração direta também precisa passar por processo de aperfeiçoamento. Há muito o Tribunal vem avaliando e reforçando a importância do amadurecimento do processo de indicação de gestores da área de tecnologia da informação. Por oportuno, destaco trecho do Voto revisor apresentado pelo Ministro-Substituto Augusto Sherman, por ocasião da prolação do Acórdão 1.200/2014-TCU, de relatoria do então Ministro Relator Raimundo Carreiro:
‘9. Vale mencionar, como consignado no relatório de levantamento, que o art. 10, § 7º do Decreto-Lei 200/1967, determina que a ocupação de cargos estratégicos, bem como gerenciais, de planejamento e controle ocorra por pessoas dos respectivos quadros das instituições. Nesse sentido, este Tribunal tem orientado seus jurisdicionados para que os cargos sensíveis (que executam tarefas de planejamento, coordenação, supervisão e controle) sejam ocupados por servidores públicos (vide, e.g. os subitens 9.2.3 do Acórdão 380/2011-TCU-Plenário e 9.2.2 do Acórdão 757/2011-TCU-Plenário, específicos na área de TI) , em substituição a terceirizados.’
Na esteira dessa proposição, o Tribunal determinou a adoção de diversas medidas que tinham por objetivo aprimorar meios para combater deficiências verificadas no provimento de pessoal em TI na Administração Pública Federal, bem como do aprimoramento da indicação de seu corpo gerencial e dirigente. Entre elas, destaco os seguintes itens:
‘9.1. informar aos órgãos governantes superiores, ou seja, ao Ministério do Planejamento, Orçamento e Gestão (MPOG) , ao Departamento de Coordenação e Governança das Empresas Estatais (Dest) , ao Conselho Nacional de Justiça (CNJ) e ao Conselho Nacional do Ministério Público (CNMP) , bem como aos órgãos do Poder Legislativo, que as informações apresentadas no presente relatório de levantamento, além de outros trabalhos desenvolvidos por este Tribunal (e. g. Acórdãos 786/2006, 2.471/2008, 2.585/2012, e 1.233/2012, todos do Plenário) , indicam a necessidade de reformulação da política de pessoal de TI no que concerne à:
 (...) 
9.1.2. atribuição das funções gerenciais exclusivamente a servidores ocupantes de cargos efetivos de TI;
 9.2. determinar, com fundamento no art. 43, inciso I, da Lei 8.443/1992, c/c o art. 250, inciso II, do Regimento Interno do TCU:
9.2.1.  ao Ministério do Planejamento, Orçamento e Gestão, à Secretaria de Logística e Tecnologia da Informação, ao Departamento de Coordenação e Governança das Empresas Estatais, ao Conselho Nacional de Justiça e ao Conselho Nacional do Ministério Público que orientem as instituições sob sua jurisdição a:
9.2.1.1. identificar, no prazo de 120 (cento e vinte) dias, situações em que atividades sensíveis e estratégicas inerentes à TI, como tarefas de planejamento, coordenação, supervisão, controle e governança, estejam sendo exercidas por agentes externos ao quadro permanente de pessoal da instituição, sugerindo a substituição desses por servidores ou empregados públicos efetivos, e
9.2.1.2. a elaborar plano de ação, no prazo de 180 (cento e oitenta) dias, com vistas à gradativa substituição dos referidos agentes externos por servidores ou empregados públicos efetivos, em período previamente definido no referido plano, segundo estudos e planejamentos relativos à disponibilidade e/ou à contratação de pessoal efetivo para o exercício dessas atividades, caso não seja possível a substituição imediata dos agentes externos mencionados;’ (grifou-se) 
No caso presente, a despeito da apuração de responsabilidades pelos fatos verificados, a qual ainda ocorre no âmbito das respectivas representações, observa-se que as diretorias responsáveis pelas principais contratações ora fiscalizadas, MEC e FNDE, em contraste com o que já orientou o Tribunal no Acórdão 1200/2014-TCU-Plenário, eram lideradas por pessoas unicamente ocupantes de cargo em comissão, de livre provimento (DAS-5) . Esse fato, por si só, não constitui afronta à legislação vigente e nem pode ser apontado como causa dos problemas verificados, porém o exercício de funções de direção em TI é atividade sensível, estratégica e de grande impacto para o órgão e, por isso, no mínimo, deveria requerer critérios sólidos e mecanismos eficazes para seleção e provimento desses cargos.  
Esse fato, associado à amplitude de irregularidades verificadas e às limitações impostas à fiscalização relatadas nos presentes autos, destaca a urgente necessidade de aprimoramento dos processos de governança no âmbito do Ministério da Educação e entidades a ele vinculadas, incluindo o processo de seleção de seu corpo dirigente e gerencial de TI. Em última instância, o caso presente demonstra que falharam as instâncias de governança do Ministério da Educação em promover a efetiva supervisão e fiscalização dos atos ocorridos no âmbito das diretorias de TI do órgão e de suas entidades vinculadas.
Feitas essas considerações e destaques, submeto os autos à consideração da Exma. Ministra Relatora Ana Arraes, acompanhando as propostas de encaminhamento já formuladas pela equipe de fiscalização.”	
	É o relatório.

não há.

Não atuou.

RELATÓRIO DE ACOMPANHAMENTO. GESTÃO DE AQUISIÇÕES DE BENS E SERVIÇOS DE TECNOLOGIA NO MEC E EM AUTARQUIAS VINCULADAS. FALTA DE TRANSPARÊNCIA. NÃO OBSERVÂNCIA DO PRINCÍPIO DA SEGREGAÇÃO DE FUNÇÕES. BAIXA GOVERNANÇA. DETERMINAÇÕES E RECOMENDAÇÕES.

RELATÓRIO DE ACOMPANHAMENTO (RACOM)

Secretaria de Fiscalização de Tecnologia da Informação - Sefti.

Este é o acompanhamento dos atos de gestão relacionados às aquisições de bens e serviços de tecnologia da informação no âmbito do Ministério da Educação - MEC, da Fundação Coordenação de Aperfeiçoamento de Pessoal de Nível Superior - Capes, do Fundo Nacional de Desenvolvimento da Educação - FNDE e do Instituto Nacional de Estudos e Pesquisas Educacionais Anísio Teixeira - Inep.
De início, anoto que, a partir do segundo semestre de 2016, ocorreu significativo aumento da quantidade de denúncias e representações apresentadas a este Tribunal com respeito a aquisições na área de tecnologia da informação do Ministério da Educação e de suas autarquias.
Contribuiu para esse aumento, é necessário reconhecer, a postura da Secretaria de Fiscalização de Tecnologia da Informação - Sefti, que, ao utilizar ferramentas recentemente desenvolvidas, constatou que havia alto risco nessas contratações, o que a levou a propor ao TCU várias representações.
Também realça a necessidade deste acompanhamento o volume de recursos geridos, que pode alcançar o expressivo montante de R$ 704.362.149,58, considerada a possibilidade de adesões aos certames analisados.
A Sefti, a partir desse quadro, construiu “um panorama da real situação” das contratações de tecnologia de informação pelo MEC e por suas autarquias. 
A análise está focada nas ações de tecnologia da informação do órgão e das entidades mencionados, tendo como parâmetro básico os processos em tramitação nesta Corte que mantenham relação com o objeto aqui tratado.
Esta foi a moldura para confecção deste relatório de acompanhamento.
O trabalho foi apresentado em sete partes e foi concluído com proposta de encaminhamento, que, em síntese, faz determinações ao MEC e ao FNDE para apresentação de plano de ação com o propósito de evitar reincidência de irregularidades detectadas. 
Foram analisadas algumas soluções ou equipamentos da área da tecnologia da informação, denominados objetos, que o MEC e suas autarquias intentaram adquirir em certames já promovidos, como governança de dados, APM, fábrica de software e outros.
Também foram trazidos achados relativos à restrição de competitividade, bem como indícios de sobrepreço e de superfaturamento, entre outros relacionados àqueles objetos.
Para melhor compreensão, replico quadro elaborado pela unidade técnica que, resumidamente, expressa os achados e os objetos mencionados, que se revela como radiografia da amostra analisada:
	Achados
	APM
	Storage
	Gov Dados
	Exadata
	Qlik View
	Big Data
	AST
	SOA
	S. de Infra
	F. Software

	Indícios de sobrepreços e superfaturamentos
	X
	X
	X
	*
	*
	*
	**
	**
	-
	X

	Restrição à competitividade
	X
	X
	X
	X
	X
	X
	-
	-
	-
	*

	Superdimensionamento das necessidades
	X
	-
	X
	X
	X
	X
	X
	*
	*
	*

	Falhas nas pesquisas de preços 
	X
	X
	X
	X
	-
	-
	X
	*
	*
	*

	Irregularidades e indícios de fraude na execução contratual
	X
	X
	**
	X
	-
	*
	**
	**
	*
	X

	Falhas na segregação de funções relativas a aquisições de TI
	X
	X
	X
	X
	X
	X
	*
	*
	X
	X

Achados decorrentes do acompanhamento de aquisições de TI no MEC e autarquias
 (*) não avaliado (**) não se aplica (-) não constatado (X) constatado
Como se vê, dada sua amplitude, o trabalho constatou situação que, de fato, estava a merecer atenção desta Corte, notadamente pelas irregularidades verificadas em alguns objetos. 
Por outro lado, é importante frisar que, a par do expressivo incremento da quantidade de ocorrências, muitos dos problemas apontados possuem significativo impacto financeiro e estão sendo tratados em representações específicas, “nas quais a apreciação dos fatos deverá ir até a análise da responsabilidade dos agentes envolvidos e a proposta de recomposição de eventuais danos”.
Nada obstante, foram detectadas várias irregularidades, como violações ao princípio de segregação de função, sobrepreços, superfaturamentos, pesquisas de preço irregulares e superdimensionamento de necessidades. Ante a constatação de irregularidade na execução de contrato de aquisição de fábrica de software no âmbito do MEC, foi proposto, inclusive, acompanhamento mais acurado de contratos similares.
A frequência das irregularidades não pode ser atribuída a simples desconhecimento de normas ou a dificuldades gerencias episódicas.
Ao contrário, os problemas ocorridos no MEC e no FNDE, notadamente, demonstram que houve baixa governança estrutural nas contratações do setor fiscalizado, situação que merece a devida atenção desta Corte, dado o volume de recursos envolvidos. 
Neste sentido, verificou-se que, por exemplo, o planejamento era tarefa meramente burocrática, limitada ao preenchimento de formulários para atender formalmente a alguns regramentos. 
Ficou evidente que os responsáveis pelas aquisições não agiram com a necessária diligência e, entre outras coisas, promoveram restrições de marcas, sem cobertura de estudos de soluções alternativas, e realizaram pesquisas de preços de forma precária.
Como consequência, ocorreram aquisições antieconômicas, com sobrepreços e superfaturamentos, fatos que, como já frisado, estão sendo tratados mais detalhadamente em representações apresentadas pela Sefti.
Mas, a esta altura dos acontecimentos, já se pode afirmar que a essencialidade dos serviços, aliada à sua materialidade, exigia conduta “diligente, prudente e eficiente na gestão dos contratos e dos recursos públicos, o que, via de regra, não se verificou no presente caso”.
Esse conjunto de falhas resultou, em várias situações, em claro desperdício de recursos públicos, situação tão prejudicial como a fraude e a corrupção. 
Conclui-se, portanto, que as estruturas de governança no setor de aquisições de bens e serviços na área de tecnologia da informação do Ministério da Educação e do FNDE falharam. 
Tal situação teve como ingrediente primordial, que pinço do relatório por considerá-lo de extrema importância, o fato de as diretorias responsáveis pelas principais contratações serem lideradas por ocupantes de cargos em comissão, sem vínculo com a Administração, fato que se pôde relacionar, pelo que se vê no relatório, às dificuldades da equipe de receber as necessárias informações para elaboração de seu trabalho. 
Embora a maioria desses dirigentes não mais exerçam hoje aquelas funções, como frisou a instrução, é preciso deixar claro que as instâncias acompanhadas precisam aperfeiçoar o processo de indicação de dirigentes nesta seara, eis que estes devem ter perfil adequado para esse exercício. 
Há muito o Tribunal tem reforçado a importância do processo de indicação de gestores da área de tecnologia da informação. Nesse sentido, teve a preocupação de recomendar a adoção de diversas medidas com o objetivo de combater as deficiências já diagnosticadas no provimento de tais cargos. 
Embora isso nem constitua infringência à lei, nem possa ser reputado como causa única dos problemas aqui verificados, vale lembrar que o exercício dessas funções é atividade “sensível, estratégica e de grande impacto para o órgão e, por isso, no mínimo, deveria requerer critérios sólidos e mecanismos eficazes para seleção”.  
Urge, assim, o aprimoramento dos processos de governança no âmbito do Ministério da Educação e de suas autarquias na seleção de seu corpo dirigente e gerencial na área da tecnologia da informação, como aqui ficou demonstrado. 
Há que se ressaltar, por fim, que a ação preventiva deste Tribunal foi essencial para prevenir que irregularidades se mantivessem e que prejuízos maiores se materializassem, a exemplo dos processos que cuidam especificamente das irregularidades aqui levantadas.
Registro, adicionalmente, que após o pronunciamento da unidade técnica, a empresa XYS Tecnologia Ltda. autuou pedido de ingresso nestes autos, por considerar que o julgamento do presente processo poderá atingir sua esfera jurídica, devido ao fato de que este acompanhamento também trata do Pregão Eletrônico para Registro de Preços MEC nº 1/2017, certame no qual sagrou-se vencedora e está sendo tratado no âmbito da representação TC Processo 015.077/2017-9.
Esclareço que este acompanhamento teve como objeto os atos de gestão relacionados com aquisições de bens ou serviços de TI no âmbito de organizações públicas, não envolve questões atinentes à apuração de responsabilidades das empresas envolvidas nos certames e nos contratos resultantes. Tal detalhamento ocorre em processos de representação específicos. A ampla defesa e o contraditório são assegurados nesses processos.
Conforme salientado pela unidade técnica, no TC Processo 015.077/2017-9, peça 219, p. 3, os elementos obtidos no âmbito do acompanhamento poderão ser apresentados no processo de representação e garantida a ampla defesa e o contraditório em relação a todos os fatos agregados decorrentes do acompanhamento. Os documentos oriundos deste processo estão juntados ao processo de representação e devidamente indicados com pleno acesso às partes. Portanto, foi assegurado o direito ao contraditório e à ampla defesa.
Diante disso, não foi demonstrada razão legítima para a empresa intervir neste processo, razão pela qual não cabe o ingresso como interessada, nos termos do art. 146 do Regimento Interno desta Casa.
	Com essas considerações, acompanho as propostas formuladas pela Sefti e voto por que este Colegiado adote a minuta de acórdão que lhe submeto.
TCU, Sala das Sessões Ministro Luciano Brandão Alves de Souza, em 13 de março de 2019.
ANA ARRAES 
Relatora